ACORDAO-COMPLETO-2519667

ACÓRDÃO 876/2022 ATA 14/2022 - PLENÁRIO

VISTOS, relatados e discutidos estes autos de tomada de contas especial autuada em cumprimento ao Acórdão 2140/2011-TCU-Plenário, proferido no âmbito de representação acerca de possíveis irregularidades na celebração e execução do Convênio 718.467/2009, firmado entre o Ministério do Turismo e o Instituto Brasileiro de Desenvolvimento de Infraestrutura Sustentável - Ibrasi (TC Processo 004.512/2011-1) , 
ACORDAM os Ministros do Tribunal de Contas da União, reunidos em sessão do Plenário, diante das razões expostas pelo Relator, em:
9.1. acatar as alegações de defesa apresentadas pelos Srs. Mário Augusto Lopes Moyses, Francisca Regina Magalhães Cavalcante e Lucas Nunes de Morais, para excluí-los da presente relação processual;
9.2. desconsiderar a personalidade jurídica da sociedade empresária Luaxe Produções, Promoções Comerciais e Eventos Ltda., com fundamento no art. 50 do Código Civil;
9.3. julgar irregulares, com fundamento nos arts. 1º, 16, inciso III, alínea "c", 19, parágrafo único, e 23, inciso III, alínea "a", da Lei 8.443/1992, as contas do Instituto Brasileiro de Desenvolvimento de Infraestrutura Sustentável - Ibrasi, do Sr. Luiz Gustavo Machado, da Luaxe Produções, Promoção Comercial e Eventos Ltda. e do Sr. José Carlos Silva Júnior;
9.4. condenar solidariamente o espólio do Sr. Luiz Gustavo Machado e os demais responsáveis designados no subitem anterior ao pagamento dos valores a seguir especificados, com a incidência dos devidos encargos legais, calculados a partir da data correspondente até o efetivo recolhimento, na forma da legislação em vigor: 
	DATA DA OCORRÊNCIA 
	VALOR ORIGINAL (R$) 

	5/10/2010
	379.999,99

	3/12/2010
	142.500,00

	19/1/2011
	142.500,00

	2/5/2011
	142.500,00

	17/6/2011
	142.505,00

9.5. fixar o prazo de 15 (quinze) dias, a contar da data da notificação, para que os responsáveis comprovem, perante o Tribunal, o recolhimento das referidas quantias aos cofres do Tesouro Nacional, nos termos do art. 23, inciso III, alínea "a", da Lei 8.443/1992 c/c o art. 214, inciso III, alínea "a", do Regimento Interno do TCU (RI/TCU) ;
9.6. autorizar, desde logo, nos termos do art. 28, inciso II, da Lei 8.443/1992, a cobrança judicial das dívidas, caso não atendidas as notificações;
9.7. autorizar, desde já, caso venha a ser solicitado, o parcelamento das dívidas em até 36 (trinta e seis) parcelas mensais, nos termos do art. 217 do RI/TCU, com a incidência sobre cada parcela dos devidos encargos legais até o efetivo pagamento, esclarecendo que a falta de pagamento de qualquer parcela importará no vencimento antecipado do saldo devedor (§ 2º do art. 217 do RI/TCU) ;
9.8. arquivar o processo com relação às empresas DTM Comunicação Ltda. e ABZ da Comunicação Ltda., no que se refere aos fatos que ensejaram as oitivas que lhe foram endereçadas;
9.9. dar ciência desta deliberação ao Ministério do Turismo, aos responsáveis, aos Juízos da 2ª e da 4ª Varas Federais da Seção Judiciária do Amapá (onde tramitam, respectivamente, os processos 0010663-69.2011.4.01.3100 e 0009984-69.2011.4.01.3100) e à Procuradoria da República no Estado do Amapá, nos termos do § 3º do art. 16 da Lei 8.443/1992, para adoção das medidas cabíveis.

Tomada de contas especial instaurada em razão de irregularidades em convênio que teve por objeto a capacitação para o turismo no Estado do Amapá. Análise das alegações de defesa.

Instituto Brasileiro de Desenvolvimento de Infraestrutura Sustentável.

3. Responsáveis: Instituto Brasileiro de Desenvolvimento de Infraestrutura Sustentável - Ibrasi (CNPJ 07.054.515/0001-13), espólio de Luiz Gustavo Machado (CPF XXX.598.538-XX), Jorge Kengo Fukuda (CPF XXX.881.118-XX), Mário Augusto Lopes Moyses (CPF XXX.055.648-XX), Colbert Martins da Silva Filho (CPF XXX.361.645-XX), Francisca Regina Magalhães Cavalcante (CPF XXX.838.833-XX), Luaxe Produções, Promoção Comercial e Eventos Ltda. (CNPJ 01.417.539/0001-03), José Carlos Silva Junior (CPF XXX.838.428-XX) e Lucas Nunes de Morais (CPF XXX.373.138-XX).

13.1. Ministros presentes: Ana Arraes (Presidente), Walton Alencar Rodrigues, Benjamin Zymler (Relator), Aroldo Cedraz, Bruno Dantas, Jorge Oliveira e Antonio Anastasia.
13.2. Ministros-Substitutos presentes: Augusto Sherman Cavalcanti, Marcos Bemquerer Costa e André Luís de Carvalho.

BENJAMIN ZYMLER

Adoto como parte inicial do relatório a instrução elaborada por auditor da Secex-TCE (peça 364) , que contou com a anuência dos dirigentes da mencionada unidade técnica (peças 365 e 366) :
"1.	Cuidam os autos de tomada de contas especial autuada em apartado, a partir do TC Processo 028.367/2011-1, conforme determinação do Ministro-Relator Benjamin Zymler (peça 629 do TC Processo 028.367/2011-1) . O TC Processo 028.367/2011-1 foi instaurado por conversão em cumprimento ao Acórdão 2140/2011-TCU-Plenário, datado de 17/8/2011, no âmbito do TC Processo 004.512/2011-1, que tratava de Representação acerca de possíveis irregularidades na celebração e execução do Convênio 718.467/2009, celebrado entre o Ministério do Turismo e o Instituto Brasileiro de Desenvolvimento de Infraestrutura Sustentável - Ibrasi (CNPJ 07.054.515/0001-13) .
2.	O presente processo foi autuado com o objetivo específico de analisar as ocorrências relativas ao Contrato 2/2010, firmado entre o Ibrasi e a empresa Luaxe Produções, Promoção Comercial e Eventos Ltda., CNPJ 01.417.539/0001-03, no valor de R$ 950.000,00, pagos com recursos do Convênio 718.467/2009.
HISTÓRICO 
3.	O supramencionado convênio foi celebrado em 21/12/2009, com vigência até 24/9/2011, tendo como objeto a capacitação para o turismo no Estado do Amapá. Seu valor foi R$ 4.445.000,00, sendo R$ 4.000.000,00 a cargo do Ministério do Turismo e R$ 445.000,00, a título de contrapartida em bens e serviços (peça 22, p. 1-18 do TC Processo 004.521.2011-1) . Foram identificados repasses ao Ibrasi, conforme o quadro abaixo: 
Tabela 1 - Convênio 718.467/2009 - Repasses ao Ibrasi
	Data
	Valor (R$) 

	16/3/2010
	1.300.000,00

	30/9/2010
	900.000,00

	29/12/2010
	900.000,00

	19/4/2011
	900.000,00

	T o  t  a  l
	4.000.000,00

	               Fonte: Peça 22, p. 19-22 do TC Processo 004.521.2011-1
4.	A mencionada avença foi resultante de emenda parlamentar da deputada federal Fátima Pelaes que, inclusive, enviou expediente ao Ministério do Turismo indicando o Ibrasi para ser o convenente (peça 35 do TC Processo 004.521.2011-1) .
5.	De acordo com consulta ao Siconv, o objeto pactuado seria alcançado pela execução das seguintes metas/etapas:
Tabela 2 - Plano de Trabalho do Convênio 718.467/2009
	Meta/Etapa
	Valor (R$) 
	Início
	Término

	Planejamento, pesquisa e gerenciamento do projeto
	945.000,00
		
	Estudos e Projetos
	500.000,00
	21/12/2009
	24/09/2011

	Planejamento e Gerenciamento
	199.999,98
	21/12/2009
	24/09/2011

	Avaliação do impacto do projeto
	245.000,02
	25/01/2010
	24/09/2011

	Realização de mobilização e sensibilização para o projeto
	1.290.000,00
		
	Criação de campanha promocional
	79.999,97
	28/12/2009
	24/06/2010

	Realização de eventos de mobilização e sensibilização
	635.000,04
	31/12/2009
	24/11/2010

	Produção das peças publicitárias
	325.000,00
	30/03/2010
	25/07/2010

	Veiculação das peças em mídia eletrônica, rádio e impresso
	249.999,99
	31/03/2010
	25/08/2010

	Desenv. e elabor. de conteúdos e definição de metodologias
	950.005,00
		
	Definição de metodologias, desenv. e elaboração dos conteúdos
	399.999,99
	11/10/2010
	05/01/2011

	Midiatização dos conteúdos em DVDs e Web aula
	300.000,00
	11/01/2010
	05/01/2011

	Reprodução de material didático
	250.005,01
	11/01/2010
	05/01/2011

	Aplicação da metodologia e dos conteúdos desenvolvidos
	1.259.995,00
		
	Aplicação dos conteúdos na modalidade educação à distância
	664.995,00
	11/07/2010
	24/09/2011

	Aplicação dos conteúdos na modalidade presencial
	595.000,00
	11/07/2010
	24/09/2011

	TOTAL
	4.445.000,00
		
6.	No processo original (TC Processo 004.512/2011-1) , a Unidade Técnica identificou as seguintes ocorrências (peça 80 daquele TC) :
	a) a escolha da entidade convenente (Ibrasi) não foi realizada por meio de chamamento público e não constava, também, a fundamentação para a ausência do procedimento, nos termos do art. 4º do Decreto 6.170/2007 e art. 5º da Portaria Interministerial MPOG/MF/CGU 127/2008; 
	b) a entidade conveniada não detinha qualificação técnica e capacidade operacional para executar o objeto da avença, conforme exigido pelos art. 5º, 18 e 22 da mencionada Portaria Interministerial. Os documentos apresentados pela entidade proponente continham inconsistências que não permitiam aferir a sua qualificação; 
	c) as ações conveniadas não foram realizadas diretamente pelo Ibrasi, mas sim por empresas contratadas por essa entidade. As cotações de preços que fundamentaram as contratações foram realizadas fora do Siconv, em desacordo com o art. 11 do Decreto 6.170/2007, e art. 45 e 46 da Portaria Interministerial MPOG/MF/CGU 127/2008; 
	d) foram identificados direcionamento e fraudes nas cotações de preços e nas contratações realizadas pelo Ibrasi, nos seguintes termos: valores das propostas nos exatos valores das metas do convênio; datas das propostas anteriores aos convites; convite enviado a empresa cuja razão social passou a existir após a data do convite; empresas convidadas com sócios comuns; participação de empresa de fachada; fraude nos documentos comprobatórios das despesas; ausência de preços de referência e de critérios de aceitabilidade de preços; inexecução ou execução parcial do objeto pactuado; pagamento antecipado de serviços; e contrapartida não executada.
7.	Depreende-se dos autos que o Ibrasi não executaria diretamente as ações pactuadas, mas por intermédio de empresas terceirizadas. Realizadas as "cotações de preços", o Ibrasi celebrou os seguintes contratos:
Tabela 3 - Contratos celebrados pelo Ibrasi
	Empresa
	Objeto
	Valor (R$) 

	Cooperativa de Negócios - Conectur 
	Estudos e projetos 
	250.000,00

	Barbalho Reis Comunicação Ltda.
	Estudos e projetos
	250.000,00

	Manhattan Propaganda Ltda. 
	Mobilização e sensibilização para o projeto
	1.290.000,00

	Luaxe Produções, Promoção Comercial e Eventos Ltda.
	Elaboração de conteúdos e definição de metodologias
	950.000,00

	Sinc Recursos Humanos e Automação 
	Execução dos cursos presenciais e à distância 
	1.259.995,00

	TOTAL
	3.999.995,00

8.	Ante a existência de diversas e graves ocorrências, o Acórdão 2140/2011-TCU-Plenário (peça 95 do TC Processo 004.512/2011-1) determinou a conversão dos autos em tomada de contas especial, a citação solidária de servidores do Ministério do Turismo, do Ibrasi e das empresas contratadas por esse Instituto, numerosas audiências, oitivas das empresas envolvidas, bem como diligências a diversos órgãos.
9.	Procedidas as devidas comunicações, a Unidade Técnica recomendou (peça 623 do TC Processo 028.367/2011-1) , em observância aos princípios da racionalidade administrativa e da razoabilidade, a constituição de quatro processos apartados (um para cada contrato celebrado) , o que contou com a autorização do Ministro-Relator (peça 629 do TC Processo 028.367/2011-1) . 
10.	Dessa forma, os contratos celebrados no âmbito do convênio em tela foram segregados em quatro novos processos, conforme demonstrado no quadro abaixo: 
Tabela 4 - Processos do Tribunal que analisam contratos do Ibrasi
	Empresa
	Objeto
	Valor (R$) 
	TC

	Cooperativa de Negócios e Consultoria Turística - Conectur 
	Estudos e projetos 
	250.000,00
	Processo 028.367/2011-1

	Barbalho Reis Comunicação e Consultoria Ltda.
	Estudos e projetos
	250.000,00
	Processo 008.002/2015-0

	Manhattan Propaganda Ltda. 
	Mobilização e sensibilização para o projeto
	1.290.000,00
	Processo 008.001/2015-4

	Luaxe Produções, Promoção Comercial e Eventos Ltda.
	Elaboração de conteúdos e definição de metodologias
	950.000,00
	Processo 008.000/2015-8

	Sinc Recursos Humanos e Automação 
	Execução dos cursos presenciais e à distância 
	1.259.995,00
	Processo 007.999/2015-1

11.	O TC Processo 028.367/2011-1, relativo ao contrato entre o Ibrasi e a Cooperativa de Negócios e Consultoria Turística já foi apreciado pelo Tribunal, conforme Acórdão 2329/2016-TCU-Plenário, que julgou irregulares as contas dos Srs. Luiz Gustavo Machado, Wladimir Silva Furtado, David Lorran da Silva Teixeira, Merian Guedes de Oliveira e Hellen Luana Barbosa da Silva, bem como do Instituto Brasileiro de Desenvolvimento de Infraestrutura Sustentável - Ibrasi e da Cooperativa de Negócios e Consultoria Turística - Conectur, condenando-os, solidariamente, ao pagamento do valor de R$ 250.000,00, aplicando aos responsáveis as sanções previstas nos art. 57 e 58, II, da Lei 8.443/1992. 
12.	De acordo com o Acórdão 2329/2016-TCU-Plenário, o recurso de reconsideração interposto pelo responsável foi conhecido, para, no mérito, dar provimento ao recurso interposto por Hellen Luana Barbosa da Silva, para retirá-la do rol de responsáveis pelas irregularidades e, por consequência, excluí-la do julgamento das contas irregulares e do débito do item 9.3, bem como da multa aplicada pelo item 9.4 do acórdão recorrido; 2) dar provimento parcial ao recurso interposto pelo espólio de Luiz Gustavo Machado, para afastar, em relação ao recorrente, as multas dos itens 9.4 e 9.5 do acórdão recorrido.
13.	O TC Processo 007.999/2015-1, relativo a contrato entre o Ibrasi e a empresa Sinc Recursos Humanos e Automação Ltda., já foi apreciado pelo Tribunal, conforme Acórdão 2431/2017-TCU-Plenário, que julgou irregulares as contas de parte dos responsáveis, condenando-lhes em débito e aplicando-lhes multa, dentre outros encaminhamentos. Contudo, de acordo com o Acórdão 2096/2020-TCU-Plenário, a multa aplicada ao Sr. Luiz Gustavo Machado no âmbito daquela decisão foi tornada insubsistente, em razão do seu falecimento antes do trânsito em julgado da decisão condenatória.
14.	O TC Processo 008.001/2015-4, concernente a contrato entre o Ibrasi e a empresa Manhattan Propaganda Ltda., se encontra no Gabinete do Ministro Relator aguardando manifestação acerca da proposta de mérito formulada pela unidade técnica. 
15.	Por seu turno, o TC Processo 008.002/2015-0, que examina a regularidade do contrato celebrado entre o Ibrasi e a empresa Barbalho Reis Comunicação e Consultoria Ltda., já foi apreciado pelo Tribunal, conforme Acórdão 597/2020-TCU-Plenário, que  julgou irregulares as contas de parte dos responsáveis, condenando-lhes em débito e aplicando-lhes multa, dentre outros encaminhamentos. Atualmente, encontra-se no Gabinete do Ministro Relator, aguardando manifestação acerca de Recurso de Reconsideração interposto pelos responsáveis.
16.	Dessa forma, no presente processo será analisado o Contrato 2/2010, celebrado entre o Ibrasi e a empresa Luaxe Produções, Promoção Comercial e Eventos Ltda. (CNPJ 01.417.539/0001-03) , no valor de R$ 950.000,00, cujo objeto era a o desenvolvimento e a disponibilização de materiais midiáticos referentes aos conteúdos do projeto de qualificação profissional, na modalidade de treinamento à distância, para a rede produtiva do turismo do Estado do Amapá, conforme meta 2 do plano de trabalho do convênio.
17.	Em novembro/2009 (antes da celebração do convênio) , o Ibrasi supostamente realizou cotação de preços para a contratação de empresa visando a execução da ação contida na meta 2 do plano de trabalho (item 4 desta instrução) . Foram convidadas as empresas ABZ da Comunicação Ltda., DTM Comunicação Ltda.; e Luaxe Produções, Promoção Comercial e Eventos Ltda. Foi vencedora a empresa Luaxe, com proposta no valor de R$ 950.000,00, que tinha uma diferença de R$ 5,00 do valor dessa meta, conforme plano de trabalho que ainda ia ser apresentado pelo Ibrasi ao Ministério do Turismo - vale lembrar que o convênio foi assinado em 21/12/2009, conforme item 2 desta instrução (peça 2) .
18.	Vale destacar uma breve comparação entre os valores das etapas da meta 2, que ainda iriam constar do plano de trabalho e as propostas da empresa Luaxe, conforme tabela a seguir. 
	Tabela 5 - Comparação entre os preços do Plano de trabalho e da proposta
	Etapa
	Valor no PT
	Valor na proposta

	Definição de metodologias 
	399.999,99
	400.000,00

	Midiatização dos conteúdos 
	300.000,00
	300.000,00

	Reprodução do material didático 
	250.005,01
	250.000,00

	Total
	950.005,00
	950.000,00

19.	As propostas das outras empresas foram R$ 1.085.000,00 e R$ 1.127.750,00 (peça 2) . A grande semelhança entre os valores contidos no Plano de Trabalho que ainda iria ser apresentado ao Ministério e a proposta da empresa Luaxe, lança séria dúvida sobre a regularidade do procedimento. 
20.	Em fevereiro/2010, o Ibrasi supostamente efetuou nova cotação de preços, convidando as mesmas empresas contatadas na cotação supostamente realizada em novembro/2009. Novamente, sagrou-se vencedora a empresa Luaxe, com a mesma proposta apresentada na cotação anterior, ou seja, o valor de R$ 950.000,00 (que era o exato valor dessa meta, conforme plano de trabalho apresentado pelo Ibrasi ao Ministério do Turismo, vide item 4 desta instrução (peça 1) .
21.	Na sequência, o Ibrasi celebrou com a empresa Luaxe Produções, Promoção comercial e Eventos Ltda. o Contrato 4/2010. A data da assinatura não está grafada no termo de contrato. Todavia, sua vigência era de cinco meses, com início em 5/4/2010. Seu objeto era o desenvolvimento e a disponibilização de materiais midiáticos referentes aos conteúdos do projeto de qualificação profissional, na modalidade de treinamento à distância, para a rede produtiva do turismo do Estado do Amapá. O valor do contrato era R$ 950.000,00, a ser pago em cinco parcelas, sendo a primeira no valor de R$ 380.000,00, no ato de assinatura do contrato, e quatro parcelas mensais de R$ 142.500,00 (peça 4) .
22.	A tabela a seguir identifica os pagamentos efetuados pelo Ibrasi, em favor da empresa Luaxe, conforme registro no Siconv. Vale destacar que o valor contratado foi R$ 950.000,00, mas o valor total efetivamente pago foi R$ 950.004,99, significando que o Ibrasi efetuou pagamento de R$ 4,99 acima do valor pactuado, ou seja, sem cobertura contratual. 
Tabela 6 - Pagamentos do Ibrasi em favor da empresa Luaxe
	Nota fiscal
	Data
	Valor
	Pagamento em
	Valor

	188
	5/10/2010
	379.999,99
	5/10/2010
	379.999,99

	193
	1/12/2010
	142.500,00
	3/12/2010
	142.500,00

	198
	19/1/2011
	142.500,00
	19/1/2011
	142.500,00

	204
	2/5/2011
	142.500,00
	2/5/2011
	142.500,00

	205
	17/6/2011
	142.505,00
	17/6/2011
	142.505,00

	Total 
	950.004,99

Fonte: Siconv
23.	No que se refere especificamente ao presente processo, o Acórdão 2140/2011-TCU-Plenário determinou as seguintes providências (peça 95 do TC Processo 004.512/2011-1) :
24.	Citação solidária dos Srs. Mário Augusto Lopes Moysés, Secretário Executivo do Ministério do Turismo, Francisca Regina Magalhães Cavalcante, Diretora do Departamento de Qualificação e Certificação e de Produção Associada ao Turismo do Ministério do Turismo, do Instituto Brasileiro de Desenvolvimento de Infraestrutura Sustentável - Ibrasi e do seu Diretor Executivo, Sr. Luiz Gustavo Machado, juntamente com a empresa Luaxe Produções, Promoção Comercial e Eventos Ltda., bem como seus sócios, José Carlos Silva Junior e Lucas Nunes de Morais, para que, no prazo de 15 (quinze) dias, apresentem alegações de defesa e/ou recolham aos cofres do Tesouro Nacional os valores a seguir indicados, devidamente corrigidos e acrescidos de juros, a partir das respectivas datas informadas, em face dos indícios de conluio, fraude e desvio de recursos em detrimento da administração pública federal, da execução parcial do objeto do convênio nº 718.467/2009 e da não comprovação pelo Ibrasi de que a empresa tenha efetuado o pagamento das despesas com a execução do Contrato n. 004/2010, no âmbito do referido convênio, que é o desenvolvimento e disponibilização dos conteúdos e a elaboração metodologia dos cursos, e pelo superfaturamento no valor cobrado pela elaboração de nove planos de cursos e de apostilas, cujos conteúdos são de domínio público e já disponibilizados gratuitamente na internet, superfaturamento na reprodução de apostilas e de DVDs com conteúdo para o ensino à distância:
Tabela 7 - Débito solidário dos responsáveis aqui mencionados
	Data
	Valor R$

	05/10/2010
	379.999,99

	03/12/2010
	142.500,00

	19/01/2011
	142.500,00

25.	Vale destacar que a citação decidida pelo Tribunal foi por um valor menor do que aquele efetivamente pago à empresa Luaxe porque foi esse o valor informado no Siconv no momento da pesquisa. Tal fato deveria ensejar uma nova citação dos responsáveis, desta feita pelo valor total pago à empresa. Todavia, o valor do débito efetivamente apurado, no âmbito da Secex- AP, foi menor do que aquele valor objeto da citação. Por essa razão, aquela unidade técnica entendeu que não era necessária a realização de uma nova citação. 
26.	Audiência dos seguintes responsáveis, pelas ocorrências ali indicadas: 
27.	Sr. Mário Augusto Lopes Moysés, na qualidade de Secretário Executivo do Ministério do Turismo, à época dos fatos, pelas seguintes ocorrências:
	a) celebração do Convênio nº 718.467/2009 com o Ibrasi, sem a realização de chamamento público e de fundamentação para a sua dispensa, com infração ao disposto nos arts. 4° e 5° do Decreto nº 6.170/2007, art. 5° da Portaria Interministerial MPOG/MF/CGU nº 127/2008 e Orientação Normativa AGU nº 31/2010;
	b) celebração do Convênio nº 718.467/2009 com o Instituto Brasileiro de Desenvolvimento de Infraestrutura Sustentável - Ibrasi, entidade privada sem fins lucrativos que não detém qualificação técnica e capacidade operacional para gerir a avença, e nem condições estatutárias condizentes com o objeto do acordo, com inobservância do disposto no art. 1°, § 2°, da Portaria Interministerial MPOG/MF/CGU nº 127/2008.
28.	Sra. Francisca Regina Magalhães Cavalcante, na qualidade de Diretora do Departamento de Qualificação e Certificação e de Produção Associada ao Turismo do Ministério do Turismo, pela aprovação do plano de trabalho apresentado pelo Instituto Brasileiro de Desenvolvimento de Infraestrutura Sustentável - Ibrasi, que resultou na celebração do Convênio nº 718.467/2009 com entidade que não detém capacidade técnica e operacional para gerir a avença, e nem condições estatutárias condizentes com o objeto do acordo, com inobservância do disposto no art. 22 da Portaria Interministerial MPOG/MF/CGU nº 127/2008;
29.	Sr. Luiz Gustavo Machado, na condição de Diretor Executivo do Ibrasi, pelas seguintes ocorrências, com infração ao disposto no art. 11 do Decreto nº 6.170/2007 e arts. 45 e 46 da Portaria Interministerial MPOG/MF/CGU nº 127/2008:
	a) não realização das cinco cotações prévias de preços, no âmbito do Convênio nº 718467/2009, por intermédio do portal do Siconv;
	b) direcionamento e fraude nas contratações realizadas no âmbito do Convênio nº 718467/2009, conforme as evidências seguintes:
	b.1) substituição no Siconv da documentação relativa às pesquisas prévias de preços 001012009, 001012010, 002012010, 003012010 e 004012009;
	b.2) repetição das pesquisas prévias de preços relacionadas no item antecedente através dos procedimentos, respectivamente, 002012009, 003012009, 004012009, 001012009 e 005012009, com as mesmas empresas, à exceção da 002012009 que fez constar outra licitante no lugar da empresa R8 Produtos Metalúrgicos Ltda.;
	b.3) envio dos pedidos de cotação às empresas que participaram dos procedimentos 001012010 em data posterior ao recebimento das respectivas propostas;
	b.4) envio do pedido de cotação 005012009 à empresa Sinc Recursos Humanos e Automação Ltda., em 9/2/2010, quando ela ainda tinha como razão social Virtual Games Ltda. e atuava no comércio varejista de outros produtos não especificados, bem como à empresa Portátil Serviços de Comunicação e Eventos Ltda. na mesma data, quando ela ainda tinha como razão social Portátil Comércio de Aparelhos Eletroeletrônicos Ltda.;
	b.5) envio de pedido de cotação às empresas Race Consult - Consultoria Técnica e Representações Ltda. e Norwell Systems, que atuam no ramo de representação comercial e marketing direto, respectivamente;
	b.6) realização das pesquisas prévias de preços referidas nos itens "a" e "b" que resultaram na adjudicação do objeto e homologação dos procedimentos em favor de empresas que cotaram preços rigorosamente iguais aos valores constantes das respectivas metas do plano de trabalho;
	b.7) adjudicação e homologação do procedimento 005012009 com valor distinto do cotado pela empresa vencedora;
	b.8) homologação das Cotações Prévias 003122009, 004122009 e 005122009, apesar das evidências de fraude configurada nas relações existentes entre os sócios das empresas convidadas entre si e com os de terceira entidade;
	b.9) participação nas Cotações Prévias 002012009 e 004012009 de empresas de fachada.
	c) Homologação de cotações de preços, no âmbito do Convênio nº 718.467/2009, nas quais não foram definidos preços de referência nem tampouco critérios de aceitabilidade de preços;
	d) Pagamentos antecipados à Cooperativa de Negócios e Consultoria Turística e à empresa Sinc Recursos Humanos e Automação Ltda., no âmbito do Convênio nº 718467/2009;
	e) não comprovação da execução da contrapartida pactuada no âmbito do Convênio nº 718467/2009, em relação à etapa 2 (planejamento e gerenciamento) da meta 1 do plano de trabalho;
16.2.4.	Sr. Jorge Kengo Fukuda, na condição de Presidente da Comissão Permanente de Licitação do Ibrasi, pelas seguintes ocorrências, com infração ao disposto no art. 11 do Decreto nº 6.170/2007 e arts. 45 e 46 da Portaria Interministerial MPOG/MF/CGU nº 127/2008:
	a) não realização das cinco cotações prévias de preços por intermédio do portal do Siconv, em relação aos recursos do Convênio nº 718.467/2009;
	b) direcionamento e fraude nas contratações realizadas no âmbito do Convênio nº 718.467/2009, tendo por base as seguintes evidências:
	b.1) substituição no Siconv da documentação relativa às pesquisas prévias de preços 001012009, 001012010, 002012010, 003012010 e 004012009;
	b.2) repetição das pesquisas prévias de preços relacionadas no item antecedente através dos procedimentos, respectivamente, 002012009, 003012009, 004012009, 001012009 e 005012009, com as mesmas empresas, à exceção da 002012009, na qual constou outra licitante no lugar da empresa R8 Produtos Metalúrgicos Ltda.;
	b.3) envio dos pedidos de cotação às empresas que participaram do procedimento 001012010 em data posterior ao recebimento das respectivas propostas;
	b.4) envio do pedido de cotação 005012009 à empresa Sinc Recursos Humanos e Automação Ltda., em 9/2/2010, quando ela ainda tinha como razão social Virtual Games Ltda. e atuava no comércio varejista de outros produtos não especificados, bem como à empresa Portátil Serviços de Comunicação e Eventos Ltda. na mesa data, quando ela ainda tinha como razão social Portátil Comércio de Aparelhos Eletroeletrônicos Ltda.;
	b.5) envio de pedido de cotação às empresas Race Consult - Consultoria Técnica e Representações Ltda. e Norwell Systems, que atuam no ramo de representação comercial e marketing direto, respectivamente;
	b.6) realização das pesquisas prévias de preços referidas nos itens "a" e "b" que resultaram na adjudicação do objeto e homologação dos procedimentos em favor de empresas que cotaram preços rigorosamente iguais aos valores constantes das respectivas metas do plano de trabalho;
	b.7) adjudicação do procedimento 005012009 com valor distinto do cotado pela empresa vencedora;
	b.8) adjudicação das Cotações Prévias 003122009, 004122009 e 005122009, apesar das evidências de fraude configurada nas relações existentes entre os sócios das empresas convidadas entre si e com os de terceira entidade;
	b.9) participação nas Cotações Prévias 002012009 e 004012009 de empresas de fachada.
	c) realização e adjudicação de cotações de preços, no âmbito do Convênio 718467/2009, nas quais não foram definidos preços de referência nem tampouco critérios de aceitabilidade de preços.
30.	Colbert Martins da Silva Filho, na qualidade de Secretário Nacional de Programas de Desenvolvimento do Turismo do Ministério do Turismo, pela fiscalização deficiente da execução do Convênio nº 718.467/2009, firmado com o Instituto Brasileiro de Desenvolvimento de Infraestrutura Sustentável - Ibrasi, com infração ao disposto nos arts. 51 a 55 da Portaria Interministerial MPOG/MF/CGU nº 127/2008. 
31.	Oitiva das seguintes empresas, pelas ocorrências ali informadas: 
32.	Luaxe Produções, Promoções Comerciais e Eventos Ltda., na pessoa do Sr. José Carlos Silva Júnior, representante da empresa, para que se pronuncie acerca da seguinte evidência de direcionamento e montagem na cotação prévia de preços 001012009, realizada pelo Ibrasi, no âmbito do Convênio nº 718.467/2009, com infração ao disposto no art. 11 do Decreto nº 6.170/2007 e arts. 45 e 46 da Portaria Interministerial MPOG/MF/CGU nº 127/2008: por ter participado e vencido o procedimento com valor adjudicado pelo Ibrasi distinto do apresentado na cotação e que resulta em montante rigorosamente coincidente com o consignado na meta 3 do plano de trabalho do convênio;
33.	DTM Comunicações Ltda., na pessoa do Sr. Dante Torello Mattiussi, representante da empresa, para que se pronuncie acerca da seguinte evidência de direcionamento e montagem na cotação prévia de preços 001012009, realizada pelo Ibrasi, no âmbito do Convênio nº 718.467/2009, com infração ao disposto no art. 11 do Decreto nº 6.170/2007 e arts. 45 e 46 da Portaria Interministerial MPOG/MF/CGU nº 127/2008: por ter participado de procedimento vencido pela empresa Luaxe Produções, Promoções Comerciais e Eventos Ltda., com valor adjudicado pelo Ibrasi distinto do apresentado na cotação e que resulta em montante rigorosamente coincidente com o consignado na meta 3 do plano de trabalho do convênio;
34.	ABZ da Comunicação Ltda., na pessoa do Sr. Alberto Luchetti Neto, representante da empresa no procedimento inquinado, para que se pronuncie acerca da seguinte evidência de direcionamento e montagem na cotação prévia de preços 001012009, realizada pelo Ibrasi, no âmbito do Convênio nº 718.467/2009, com infração ao disposto no art. 11 do Decreto nº 6.170/2007 e arts. 45 e 46 da Portaria Interministerial MPOG/MF/CGU nº 127/2008: por ter participado de procedimento vencido pela empresa Luaxe Produções, Promoções Comerciais e Eventos Ltda., com valor adjudicado pelo Ibrasi distinto do apresentado na cotação e que resulta em montante rigorosamente coincidente com o consignado na meta 3 do plano de trabalho do convênio.
35.	Diligência à Secretaria de Finanças do Município de São Paulo/SP para que atestasse a idoneidade ou inidoneidade das Notas Fiscais n. 188, 193 e 198 da empresa Luaxe Produções, Promoção Comercial e Eventos Ltda. 
36.	As notificações foram todas procedidas, conforme a tabela a seguir. 
Tabela 8 - Controle das notificações e das respostas
	Entidade/Pessoa
	Notificação
	Ofício
	Resposta

	Mário Augusto Lopes Moyses 
	Citação 
	Peça 50, p. 63
	Peças 60 e 113/114

	Francisca Regina Magalhães Cavalcante
	Citação
	Peça 50, p. 68
	Peças 61 e 67/107

	Luiz Gustavo Machado 
	Citação
	Peça 50. p. 73
	Peças 119/242

	IBRASI  
	Citação
	Peça 50, p. 78
	Peças 119/242

	Luaxe Produções, P. comercial e Eventos Ltda.
	Citação
	Peça 26
	Não compareceu 

	José Carlos Silva Junior
	Citação
	Peça 27
	Peça 63 

	Lucas Nunes de Morais
	Citação
	Peça 28
	Peça 62

	Mário Augusto Lopes Moyses 
	Audiência
	Peça 50, p. 83
	Peças 60 e 113/114

	Francisca Regina Magalhães Cavalcante
	Audiência
	Peça 50, p. 85
	Peças 61 e 67/107

	Colbert Martins da Silva Filho
	Audiência
	Peça 50, p. 93
	Peça 295 do TC Processo 007.999/2015-1

	Luiz Gustavo Machado 
	Audiência
	Peça 50, p. 87
	Peça 119/242

	Jorge Kengo Fukuda 
	Audiência 
	Peça 50, p. 90
	Não compareceu 

	Luaxe Produções, P. comercial e Eventos Ltda.
	Oitiva 
	Peça 34 
	Não compareceu

	DTM Comunicações Ltda.
	Oitiva 
	Peça 35 
	Peças 116 e 246

	ABZ da Comunicação Ltda.
	Oitiva 
	Peça 36 
	Peça 64

	Prefeitura de São Paulo 
	Diligência 
	Peças 32 e 46 
	Peças 58 e 118

37.	Na instrução subsequente (peça 247) , foi proposto julgamento pela irregularidade das contas de responsáveis ali arrolados com aplicação da multa prevista no art. 57 da Lei 8443/1992, dentre outros encaminhamentos, conforme excerto abaixo reproduzido:
a) excluir do rol de responsáveis o Sr. Jorge Kengo Fukuda, visto que as ocorrências imputadas a este responsável já foram analisadas no âmbito do TC Processo 028.367/2011-1, conforme Acórdão 2329/2016-TCU-Plenário;
b) considerar revel, para todos os efeitos, a empresa Luaxe Produções, Promoção Comercial e Eventos Ltda. (CNPJ 01.417.539/0001-03) , nos termos do art. 12, § 3º, da Lei 8.443/1992, dando-se prosseguimento ao feito;
c) acatar as alegações de defesa apresentadas pelos Srs. Mário Augusto Lopes Moyses (CPF XXX.055.648-XX) , Francisca Regina Magalhães Cavalcante (CPF XXX.838.833-XX) , e Lucas Nunes de Morais (CPF XXX.373.138-XX) em face dos indícios de conluio, fraude e desvio de recursos em detrimento da administração pública federal, da execução parcial do objeto do convênio nº 718.467/2009 e da não comprovação pelo Ibrasi de que a empresa tenha efetuado o pagamento das despesas com a execução do Contrato n. 004/2010, no âmbito do referido convênio, que é o desenvolvimento e disponibilização dos conteúdos e a elaboração metodologia dos cursos, e pelo superfaturamento no valor cobrado pela elaboração de nove planos de cursos e de apostilas, cujos conteúdos são de domínio público e já disponibilizados gratuitamente na internet, superfaturamento na reprodução de apostilas e de DVDs com conteúdo para o ensino à distância.
d) julgar regulares com ressalvas, com fundamento nos art. 1º, 16, inciso II, 18 e 23, da Lei 8.443/1992 c/c art. 205, 208 e 214, inciso II, do RITCU, as contas dos Srs. Mário Augusto Lopes Moyses (CPF XXX.055.648-XX) , Francisca Regina Magalhães Cavalcante (CPF XXX.838.833-XX) , e Lucas Nunes de Morais (CPF XXX.373.138-XX) , relativas ao Contrato n. 004/2010 - Ibrasi, no âmbito do Convênio 718.467/2009;
e) rejeitar as alegações de defesa apresentadas pelos responsáveis Instituto Brasileiro de Desenvolvimento de Infraestrutura Sustentável - Ibrasi (CNPJ 07.054.515/0001-13) , Luiz Gustavo Machado (CPF XXX.598.538-XX) , Luaxe Produções, Promoção Comercial e Eventos Ltda. (CNPJ 01.417.539/0001-03) , e José Carlos Silva Junior (CPF XXX.838.428-XX) , pelas evidências de conluio e desvio de recursos em detrimento da administração pública federal, da execução parcial do objeto do Convênio 718.467/2009 e da comprovação que a empresa Luaxe Produções, Promoção Comercial e Eventos Ltda. copiou da internet os conteúdos dos cursos (não incorrendo em custos para sua elaboração) e cobrou e recebeu pela etapa "Reprodução de material didático" valor com sobrepreço em relação aos preços de mercado;
f) julgar irregulares, com fundamento nos art. 1º, 16, inciso III, alínea "c", 19, parágrafo único, 23, inciso III, alínea "a" da Lei 8.443/1992 c/c art. 205, 209, inciso III, e 210, do RI /TCU, as contas do Instituto Brasileiro de Desenvolvimento de Infraestrutura Sustentável - Ibrasi (CNPJ 07.054.515/0001-13) , Luiz Gustavo Machado (CPF XXX.598.538-XX) , Luaxe Produções, Promoção Comercial e Eventos Ltda. (CNPJ 01.417.539/0001-03) , e José Carlos Silva Junior (CPF XXX.838.428-XX) , relativas ao Convênio 718.467/2009 e ao Contrato 004/2010, condenando-os solidariamente ao pagamento do valor a seguir especificado, com a fixação do prazo de quinze dias, a contar da notificação, para comprovarem, perante o Tribunal, em respeito art. 214, inciso III, alínea "a", do Regimento Interno do TCU, o recolhimento da dívida aos cofres do Tesouro Nacional, atualizado monetariamente e acrescido dos juros de mora, calculados a partir das datas discriminadas, até a data do efetivo recolhimento, na forma prevista na legislação em vigor, em decorrência da seguinte irregularidade:
f.1) Irregularidade: evidência de conluio entre o Ibrasi e a empresa Luaxe Produções, Promoção Comercial e Eventos Ltda., caracterizado pelos seguintes fatos: i) a empresa Luaxe copiou da internet os conteúdos dos cursos contratados pelo Ibrasi (não incorrendo em custos para sua elaboração) ; ii) pela etapa "Reprodução de material didático", a empresa Luaxe cobrou e recebeu valor com sobrepreço em relação aos preços de mercado. 
f.2) Responsáveis solidários: Instituto Brasileiro de Desenvolvimento de Infraestrutura Sustentável - Ibrasi, Luiz Gustavo Machado, seu diretor executivo, Luaxe Produções, Promoção Comercial e Eventos Ltda., e José Carlos Silva Junior, sócio majoritário da empresa Luaxe;
f.3) Valor do débito:
Débito solidário do Ibrasi, Luiz Gustavo Machado, empresa Luaxe Produções, Promoção Comercial e Eventos Ltda. e José Carlos Silva Júnior.
	Objeto
	Valor R$
	Data

	Elaboração dos conteúdos 
	400.000,00
	5/10/2010

	Reprodução de material didático 
	110.635,00
	5/10/2010

	Valor atualizado até 17/4/2017: R$ 788.114,06.
g) aplicar, com fundamento no art. 57, da Lei 8.443/1992 c/c art. 2678, do RI/TCU, multa individual aos responsáveis Instituto Brasileiro de Desenvolvimento de Infraestrutura Sustentável - Ibrasi (CNPJ 07.054.515/0001-13) , Luiz Gustavo Machado (CPF XXX.598.538-XX) , Luaxe Produções, Promoção Comercial e Eventos Ltda. (CNPJ 01.417.539/0001-03) , e José Carlos Silva Junior (CPF XXX.838.428-XX) , fixando-lhes o prazo de 15 dias, a partir da notificação, para que, nos termos do art. 214, inciso III, alínea "a", do RI/TCU, comprovem perante este Tribunal o recolhimento aos cofres do Tesouro Nacional do valor atualizado monetariamente desde a data do Acórdão que vier a ser proferido até a data do efetivo recolhimento, se for pago após o vencimento, na forma da legislação em vigor;
h) autorizar, desde logo, com fundamento no art. 26 da Lei 8.443/1992 c/c o art. 217 do RI/TCU, caso seja do interesse dos responsáveis, o parcelamento da dívida em até 36 (trinta e seis) parcelas, incidindo sobre cada uma correção monetária e, somente em relação ao valor imputado a título de débito, juros de mora, em respeito ao art. 59 da Lei 8.443/92, sem prejuízo de alertá-los de que, caso optem por essa forma de pagamento, a falta de comprovação do recolhimento de qualquer parcela implicará o vencimento antecipado do saldo devedor, nos termos do art. 26, parágrafo único, da Lei 8.443/1992 c/c o art. 217, § 2º, do RI/TCU;
i) autorizar, desde logo, nos termos do art. 28, inciso II, da Lei 8.443/1992, a cobrança judicial da dívida, caso não atendidas as notificações.
38.	Por seu turno, o Ministério Público de Contas divergiu, parcialmente, da proposta de encaminhamento formulada pela unidade técnica, nos seguintes termos (peça 268) :
Ante o exposto, o Ministério Público de Contas manifesta-se, preliminarmente, pela restituição dos autos à Secex/AP, para que promova a citação solidária do Ibrasi, do sr. Luiz Gustavo Machado, da Luaxe Produções, Promoção Comercial e Eventos Ltda. e do sr. José Carlos Silva Junior, pelos débitos de R$ 379.999,99 (5/10/2010) , R$ 142.500,00 (3/12/2010) , R$ 142.500,00 (19/1/2011) , R$ 142.500,00 (2/5/2011) e R$ 142.505,00 (17/6/2011) , decorrentes das seguintes irregularidades:
a) todas as notas fiscais emitidas pela Luaxe são completamente genéricas, pois, no campo "Discriminação dos Serviços", consta, simplesmente, "prestação de serviço em definição de metodologia, desenvolvimento e elaboração dos conteúdos, reprodução de material didático e midiatização dos conteúdos", sem discriminação das quantidades de apostilas, DVDs e Web Aulas que teriam sido produzidas pela contratada e das horas de consultoria que teriam sido prestadas;
b) as notas fiscais não contêm atesto de recebimento dos serviços nem fazem referência ao Convênio 718.467/2009 ou ao Contrato 5/2010;
c) a numeração de todas as notas fiscais está borrada e o fisco municipal não pôde atestar a idoneidade das mesmas;
d) não houve nenhuma retenção de tributos (ISS, INSS ou IRRF) nas notas fiscais emitidas;
e) o endereço do destinatário das notas fiscais foi "Rua Cardoso de Almeida, 1943, Sumaré/SP, CEP 01251-001", distinto do endereço do Ibrasi, que é à "Rua Cardoso de Almeida, 1943, Perdizes, São Paulo/SP" (peça 250, p. 1, rodapé) ; 
f) o objeto social da Luaxe, descrito na cláusula terceira do seu contrato social, é "a exploração por conta própria do ramo de criação, realização e coordenação da produção de filmes cinematográficos, longa metragens, seriados, fitas de vídeos e prestação de serviços de locação de bens móveis, assim como a sua manutenção" (peça 63, p. 31) , ou seja, não contempla a prestação de serviços de consultoria, de elaboração de conteúdo didático de cursos de capacitação profissional, de reprodução de material didático (impressão e encadernação de apostilas) e de criação e disponibilização de site na Internet;
g) não foi comprovada a criação do site na Internet com informações e materiais do projeto, prevista na cotação de preços que embasou o contrato firmado com a Luaxe (peça 1, p. 12) ;
h) segundo apurado pela equipe de inspeção, os DVDs enviados pelo Ibrasi como amostra dos serviços prestados pela Luaxe (peça 76 do TC Processo 004.512/2011-1) , à exceção do relativo ao módulo profissional de manipulação de alimentos, "não guardam nenhuma correlação com a realidade local e não parecem ter sido produzidos especificamente para uso do projeto no Amapá, ou seja, não há indício de que sejam inéditos" (peça 80, p. 34, do TC Processo 004.512/2011-1) ;
i) não foi apresentada a relação dos consultores/pedagogos, com os respectivos currículos profissionais, que teriam sido contratados pela Luaxe para a definição da metodologia dos cursos e a elaboração dos conteúdos dos materiais didáticos. Além disso, não constam dos exemplares das apostilas os nomes dos seus autores ou da empresa Luaxe, constando apenas o nome do próprio Ibrasi, do seu presidente (Luiz Gustavo Machado) , da sua diretora técnica (Maria Helena Necchi) e do seu diretor financeiro (Sandro Saad) (ex: peça 66, p. 3, do TC Processo 004.512/2011-1) ;
j) os conteúdos dos cursos constantes das apostilas (peças 66 a 75) foram, em grande parte, copiados de textos da Internet, sem informação da fonte;
k) há indícios de que a Luaxe é empresa de fachada ou que, no mínimo, não possuía estrutura física e quadro de pessoal compatível com o objeto do Contrato 5/2010, firmado com o Ibrasi. De fato, conforme noticiado na imprensa à época da Operação Voucher, a empresa " (...) tem sede em uma sala em um prédio comercial de Moema, na zona sul de São Paulo. O dono José Carlos Silva Júnior disse em depoimento à PF que a empresa tem apenas dois funcionários: ele próprio e uma secretária. A Luaxe não tem site na internet e o telefone fixo da empresa redireciona as chamadas diretamente para o celular de Silva Júnior. Um vizinho da empresa disse ao Estado que, nos dois anos e meio em que a produtora está no prédio, nunca viu algum equipamento de áudio ou vídeo entrar ou sair da sala" (peça 266) .
Caso não acolhida a preliminar acima suscitada, o Ministério Público de Contas, no mérito, manifesta-se no sentido de o Tribunal:
a) considerar revel a empresa Luaxe Produções, Promoção Comercial e Eventos Ltda., nos termos do art. 12, § 3º, da Lei 8.443/1992;
b) acatar as alegações de defesa apresentadas pelos srs. Mário Augusto Lopes Moyses, Francisca Regina Magalhães Cavalcante e Lucas Nunes de Morais, para excluí-los da presente relação processual;	
c) julgar irregulares, com fundamento nos arts. 1º, 16, inciso III, alínea "c", 19, parágrafo único, 23, inciso III, alínea "a", da Lei 8.443/1992 c/c arts. 209, inciso III, e 210, do RI /TCU, as contas do Instituto Brasileiro de Desenvolvimento de Infraestrutura Sustentável - Ibrasi, do sr. Luiz Gustavo Machado, da Luaxe Produções, Promoção Comercial e Eventos Ltda. e do sr. José Carlos Silva Junior, condenando-os, solidariamente, ao pagamento dos valores a seguir especificados, com a fixação do prazo de quinze dias, a contar da notificação, para comprovarem, perante o Tribunal, nos termos do art. 214, inciso III, alínea "a", do Regimento Interno do TCU, o recolhimento da dívida aos cofres do Tesouro Nacional, atualizada monetariamente e acrescida dos juros de mora, calculados a partir das datas discriminadas, até a data do efetivo recolhimento, na forma prevista na legislação em vigor:
	Valor (R$) 
	Data de Referência

	379.999,99
	5/10/2010

	142.500,00
	3/12/2010

	142.500,00
	19/1/2011

d) aplicar, com fundamento no art. 57 da Lei 8.443/1992 c/c o art. 268 do RI/TCU, multa individual ao Instituto Brasileiro de Desenvolvimento de Infraestrutura Sustentável - Ibrasi, ao sr. Luiz Gustavo Machado, à Luaxe Produções, Promoção Comercial e Eventos Ltda. e ao sr. José Carlos Silva Junior, fixando-lhes o prazo de 15 dias, a partir da notificação, para que, nos termos do art. 214, inciso III, alínea "a", do RI/TCU, comprovem perante este Tribunal o recolhimento aos cofres do Tesouro Nacional do valor da multa, atualizado monetariamente desde a data do acórdão que vier a ser proferido até a data do efetivo recolhimento, se for pago após o vencimento, na forma da legislação em vigor;
e) autorizar, desde logo, nos termos do art. 28, inciso II, da Lei 8.443/1992, a cobrança judicial das dívidas, caso não atendidas as notificações;
f) declarar a inabilitação do sr. Luiz Gustavo Machado para o exercício de cargo em comissão ou função de confiança na Administração Pública, nos termos do art. 60 da Lei 8.443/1992; 
g) solicitar à Advocacia-Geral da União as medidas necessárias ao arresto dos bens dos responsáveis julgados em débito (art. 61 da Lei 8.443/1992) ;  e                                                                                                                                                                                                                                                                                                                                                                                                                                                                                                                                                                                                                                                                                                                                                                                                                                                                                      
h) encaminhar cópia da deliberação que vier a ser proferida, acompanhada dos respectivos relatório e voto, ao Procurador-Chefe da Procuradoria da República no Estado do Amapá, ao Ministério do Turismo, às empresas DTM Comunicações Ltda. e ABZ da Comunicação Ltda. e aos juízos da 2ª e da 4ª Varas Federais da Seção Judiciária do Amapá, onde tramitam, respectivamente, os processos 0010663-69.2011.4.01.3100 (ação civil de improbidade administrativa) e 0009984-69.2011.4.01.3100 (ação penal) , que versam sobre os mesmos fatos em apreço nesta tomada de contas especial.
39.	Em anuência à preliminar suscitada pelo Ministério Público junto ao TCU, o Ministro Relator determinou a restituição dos autos à Secex-AP (peça 269) , com vistas à promoção das citações solidárias dos Srs. Luiz Gustavo Machado (CPF XXX.598.538-XX) , José Carlos Silva Junior (CPF XXX.838.428-XX) , e as empresas Instituto Brasileiro de Desenvolvimento de Infraestrutura Sustentável - Ibrasi (CNPJ 07.054.515/0001-13) e Luaxe Produções, Promoção Comercial e Eventos Ltda. (CNPJ 01.417.539/0001-03) , nos moldes propostos pelo Parquet (peça 268) .
40.	Por seu turno, em atendimento ao Pronunciamento da Unidade (peça 272) , as citações e demais comunicações processuais foram efetuadas, conforme demonstrado no quadro abaixo (peças 321 e 325) :
	Natureza
	Comunicação 
	Data de expedição
	Peça
	Destinatário
	Origem do endereço
	Data da ciência ou motivo da devolução
	Peça da ciência
	Peça da Resposta

	Citação
	Ofício 0493/2017-SEC-AP/SA
	28/11/2017
	273
	Luiz Gustavo Machado
	Receita Federal
	12/12/2017
	282
	Não houve

	Citação
	Ofício 0494/2017-SEC-AP/SA
	28/11/2017
	274
	José Carlos Silva Júnior
	Receita Federal
	07/12/2017
	284
	277

	Citação
	Ofício 0495/2017-SEC-AP/SA
	28/11/2017
	275
	Instituto Brasileiro de Desenvolvimento de Infraestrutura Sustentável
	Sistemas corporativos do TCU
	Mudou-se
	Não houve
	Não houve

	Citação
	Ofício 0496/2017-SEC-AP/SA
	28/11/2017
	276
	Luaxe Producoes Promocoes Comerciais e Eventos Ltda
	Sistemas corporativos do TCU
	Mudou-se
	Não houve
	Não houve

	Diversas
	Ofício 0040/2018-SEC-AP/SA
	19/02/2018
	289
	3 Oficial de Registro de Titulos e Documentos e Civil de Pessoa Juridica
	Sistemas corporativos do TCU
	26/02/2018
	300
	299

	Diversas
	Ofício 0041/2018-SEC-AP/SA
	19/02/2018
	290
	Junta Comercial do Estado de São Paulo - Jucesp
	Sistemas corporativos do TCU
	26/02/2018
	296
	292

	Diversas
	Ofício 0118/2018-SEC-AP/SA
	05/03/2018
	293
	Tribunal de Contas do Estado de São Paulo
	Sistemas corporativos do TCU
	15/03/2018
	302
	310

	Citação
	Ofício 0357/2018-SEC-AP/SA
	06/06/2018
	308
	Instituto Brasileiro de Desenvolvimento de Infraestrutura Sustentável
	Sistemas corporativos do TCU
	14/06/2018
	313
	Não houve

	Diversas
	Ofício 0461/2018-SEC-AP/SA
	12/07/2018
	312
	Justiça Federal - Seção Judiciária/AP - TRF-1
	Sistemas corporativos do TCU
	20/07/2018
	314
	315

	Citação
	Edital 0010/2018-SEC-AP/SA
	17/09/2018
	318
	Luaxe Producoes Promocoes Comerciais e Eventos Ltda
	Sistemas corporativos do TCU
	19/09/2018
	319
	Não houve

	Citação
	Edital 523/2019-TCU/Seproc
	22/11/2019
	322
	Instituto Brasileiro de Desenvolvimento de Infraestrutura Sustentável
	Sistemas corporativos do TCU
	28/11/2019
	324
	Não houve

	Notificação
	Ofício 0283/2018- SEC-AP/SA
	25/4/2018
	304
	Júlio César Chaves Cocolichio
	Renach
	4/5/2018
	306
	-

41.	O Sr. José Carlos Silva Junior apresentou, por meio de advogado devidamente constituído (peças 278-279) , suas alegações de defesa à peça 277.
42.		Transcorrido o prazo regimental, o Instituto Brasileiro de Desenvolvimento de Infraestrutura Sustentável e a empresa Luaxe Produções Promoções Comerciais e Eventos Ltda. permaneceram silentes, devendo ser considerados revéis, nos termos do art. 12, § 3º, da Lei 8.443/1992.
43.	Inicialmente, o advogado do Sr. Luiz Gustavo Machado, devidamente constituído (peça 283) , havia solicitado cópia integral dos autos, sobrestamento do processo e dilação do prazo para apresentação de defesa, informando que o referido responsável encontrava-se interditado para atos da vida civil à época (peça 285) . De acordo com o Despacho do Ministro Relator, o sobrestamento solicitado pela defesa foi indeferido. Por seu turno, autorizou-se a prorrogação por 30 dias do prazo para apresentação de alegações de defesa (peça 287) . 
44.	Nada obstante, solicitou-se, uma vez mais, sobrestamento e/ou prorrogação de prazo para defender-se no presente processo ou, alternativamente, no TC Processo 008.001/2015-4, em que o responsável também figura no polo passivo (peça 297) . Com efeito, o Ministro Relator do processo autorizou, em caráter excepcional, a prorrogação do prazo por mais 30 dias (peça 303) .
45.	Por fim, foi noticiado (peça 307) , por meio do seu advogado devidamente constituído (peça 283) , o falecimento do Sr. Luiz Gustavo Machado, em 25/1/2018, conforme certidão de óbito acostada à peça 307, p. 3 e peça 328.
46.	Apesar do deferimento do pedido de prorrogação de prazo (peça 303) , o patrono do Sr. Luiz Gustavo Machado não apresentou alegações de defesa, limitando-se a informar a constituição de inventariante para administração do espólio do de cujus (peças 307 e 328) .
47.	Apesar de não ter sido citado no âmbito do presente processo, o espólio do Sr. Luiz Gustavo Machado compareceu aos autos do TC Processo 028.367/2011-1 (peças 326-327) , por meio de seu advogado, informando que o ex-gestor, falecido em 25/1/2018, deixou como herança somente uma casa e que nos autos do processo 5003380-61.2017.4.03.6100 (medida cautelar de arrolamento de bens) que tramita perante a 8ª Vara Cível Federal da Sessão Judiciária de São Paulo - SP, discute-se a qualidade de bem de família do imóvel de residência da família do ex-gestor.
48.	Aduziu, ainda, que "no período de tempo em que ocorreram os atos imputáveis ao de cujus "ele havia abandonado sua família para viver publicamente com outra mulher, que inclusive figura como responsável em todos os feitos propostos contra o de cujus".
49.	Em adição, sustentou que i) "as herdeiras do de cujus desconhecem por completo o que motivou as imputações que são feitas a seu finado pai e que por esta razão não poderiam promover sua adequada defesa"; ii) enfrentam "a triste incerteza jurídica de ver o único patrimônio deixado pelo labor conjunto de seus pais, no qual residem há quase duas décadas e que foi adquirido muito antes dos supostos ilícitos cometidos pelo de cujus, leiloado para fazer frente aos tais danos ao erário que são imputados a seu pai decorrentes de fatos que lhes são totalmente estranhos"; e iii) "em razão do falecimento do Responsável Luiz Gustavo Machado, requer a relevação das penalidades, a teor da jurisprudência deste E. Tribunal de Contas (v.g. Acórdão 3879/2017-TCU-Primeira Câmara) . Por fim, requer "a relevação de todas as penalidades de multa" e o afastamento do débito.
50.	Na instrução antecedente (peça 349) , foi proposta a citação do espólio do Sr. Luiz Gustavo Machado, na pessoa da sua inventariante, Sra. Miriam Paschoal Machado, em solidariedade, com o Sr. José Carlos Silva Junior e as empresas Instituto Brasileiro de Desenvolvimento de Infraestrutura Sustentável - Ibrasi e Luaxe Produções, Promoção Comercial e Eventos Ltda.:
a)  citar o espólio do Sr. Luiz Gustavo Machado (CPF XXX.598.538-XX) , na pessoa da sua inventariante, Sra. Miriam Paschoal Machado (CPF XXX.751.948-XX) , em solidariedade, ao Sr. José Carlos Silva Junior (CPF XXX.838.428-XX) , e às empresas Instituto Brasileiro de Desenvolvimento de Infraestrutura Sustentável - Ibrasi (CNPJ 07.054.515/0001-13) e Luaxe Produções, Promoção Comercial e Eventos Ltda. (CNPJ 01.417.539/0001-03) , sendo as duas pessoas jurídicas por meio de seus representantes legais, com fundamento nos arts. 10, § 1º, e 12, incisos I e II, da Lei 8.443/1992, para que, no prazo de 15 dias, apresente alegações de defesa e/ou recolham aos cofres do Tesouro Nacional as quantias abaixo indicadas, atualizadas monetariamente a partir das respectivas datas até o efetivo recolhimento, abatendo-se na oportunidade a quantia eventualmente ressarcida, na forma da legislação em vigor, em decorrência das seguintes irregularidades:1.	
2.	
3.	
4.	
5.	
6.	
7.	
8.	
9.	
10.	
11.	
12.	
13.	
14.	
15.	
16.	
17.	
18.	
19.	
20.	
21.	
22.	
23.	
24.	
25.	
26.	
27.	
28.	
29.	
30.	
a.1) todas as notas fiscais emitidas pela Luaxe são completamente genéricas, pois, no campo "Discriminação dos Serviços", consta, simplesmente, "prestação de serviço em definição de metodologia, desenvolvimento e elaboração dos conteúdos, reprodução de material didático e midiatização dos conteúdos", sem discriminação das quantidades de apostilas, DVDs e Web Aulas que teriam sido produzidas pela contratada e das horas de consultoria que teriam sido prestadas;
a.2) as notas fiscais não contêm atesto de recebimento dos serviços nem fazem referência ao Convênio 718.467/2009 ou ao Contrato 5/2010;
a.3) a numeração de todas as notas fiscais está borrada e o fisco municipal não pôde atestar a idoneidade das mesmas;
a.4) não houve nenhuma retenção de tributos (ISS, INSS ou IRRF) nas notas fiscais emitidas;
a.5) o endereço do destinatário das notas fiscais foi "Rua Cardoso de Almeida, 1943, Sumaré/SP, CEP 01251-001", distinto do endereço do Ibrasi, que é à "Rua Cardoso de Almeida, 1943, Perdizes, São Paulo/SP" (peça 250, p. 1, rodapé) ; 
a.6) o objeto social da Luaxe, descrito na cláusula terceira do seu contrato social, é "a exploração por conta própria do ramo de criação, realização e coordenação da produção de filmes cinematográficos, longa metragens, seriados, fitas de vídeos e prestação de serviços de locação de bens móveis, assim como a sua manutenção" (peça 63, p. 31) , ou seja, não contempla a prestação de serviços de consultoria, de elaboração de conteúdo didático de cursos de capacitação profissional, de reprodução de material didático (impressão e encadernação de apostilas) e de criação e disponibilização de site na Internet;
a.7) não foi comprovada a criação do site na Internet com informações e materiais do projeto, prevista na cotação de preços que embasou o contrato firmado com a Luaxe (peça 1, p. 12) ;
a.8) segundo apurado pela equipe de inspeção, os DVDs enviados pelo Ibrasi como amostra dos serviços prestados pela Luaxe (peça 76 do TC Processo 004.512/2011-1) , à exceção do relativo ao módulo profissional de manipulação de alimentos, "não guardam nenhuma correlação com a realidade local e não parecem ter sido produzidos especificamente para uso do projeto no Amapá, ou seja, não há indício de que sejam inéditos" (peça 80, p. 34, do TC Processo 004.512/2011-1) ;
a.9) não foi apresentada a relação dos consultores/pedagogos, com os respectivos currículos profissionais, que teriam sido contratados pela Luaxe para a definição da metodologia dos cursos e a elaboração dos conteúdos dos materiais didáticos. Além disso, não constam dos exemplares das apostilas os nomes dos seus autores ou da empresa Luaxe, constando apenas o nome do próprio Ibrasi, do seu presidente (Luiz Gustavo Machado) , da sua diretora técnica (Maria Helena Necchi) e do seu diretor financeiro (Sandro Saad) (ex: peça 66, p. 3, do TC Processo 004.512/2011-1) ;
a.10) os conteúdos dos cursos constantes das apostilas (peças 66 a 75) foram, em grande parte, copiados de textos da Internet, sem informação da fonte;
a.11) há indícios de que a Luaxe é empresa de fachada ou que, no mínimo, não possuía estrutura física e quadro de pessoal compatível com o objeto do Contrato 5/2010, firmado com o Ibrasi. De fato, conforme noticiado na imprensa à época da Operação Voucher, a empresa " (...) tem sede em uma sala em um prédio comercial de Moema, na zona sul de São Paulo. O dono José Carlos Silva Júnior disse em depoimento à PF que a empresa tem apenas dois funcionários: ele próprio e uma secretária. A Luaxe não tem site na internet e o telefone fixo da empresa redireciona as chamadas diretamente para o celular de Silva Júnior. Um vizinho da empresa disse ao Estado que, nos dois anos e meio em que a produtora está no prédio, nunca viu algum equipamento de áudio ou vídeo entrar ou sair da sala" (peça 266) .
Débito:
	DATA DA OCORRÊNCIA
	VALOR HISTÓRICO  (R$) 

	05/10/2010
	379.999,99

	03/12/2010
	142.500,00

	19/01/2011
	142.500,00

	02/05/2011
	142.500,00

	17/06/2011
	142.505,00

                                     Valor atualizado até 7/12/2020: R$ 1.616.451,72 (peça 331) .
Responsáveis solidários: espólio do Sr. Luiz Gustavo Machado (CPF XXX.598.538-XX) , na pessoa da sua inventariante, Sra. Miriam Paschoal Machado (CPF XXX.751.948-XX) , o Sr. José Carlos Silva Junior (CPF XXX.838.428-XX) , e as empresas Instituto Brasileiro de Desenvolvimento de Infraestrutura Sustentável - Ibrasi (CNPJ 07.054.515/0001-13) e Luaxe Produções, Promoção Comercial e Eventos Ltda. (CNPJ 01.417.539/0001-03) :
Responsável: Luiz Gustavo Machado (CPF XXX.598.538-XX) , diretor executivo do Ibrasi, à época dos fatos.
Conduta: forjou as cotações de preços que resultaram na contratação da empresa Luaxe; efetuou pagamentos em favor da empresa Luaxe sem adotar as medidas capazes de identificar se os conteúdos dos cursos foram elaborados pela contratada (os conteúdos foram copiados da internet) e que os preços pagos eram equivalentes aos de mercado (houve sobrepreço no valor da etapa "Reprodução do material didático". 
Nexo de causalidade: na condição de diretor executivo do Ibrasi, esse responsável tinha a responsabilidade de realizar cotações de preços regulares (na forma da legislação aplicável) e de exigir que a empresa Luaxe executasse fielmente o objeto do Contrato 004/2010. De igual modo, esse responsável tinha a obrigação de identificar se os preços contratados e pagos eram equivalentes aos de mercado. Ao se omitir dessa conduta, foi preponderante para a consecução da irregularidade aqui estudada.
Dispositivos violados: Convênio 718.467/2009 - MTur, e Contrato 004/2010, celebrado entre o Ibrasi e a empresa Luaxe Produções, Promoção Comercial e Eventos Ltda.
Evidências: Relatório de Fiscalização 419/2011 e Acórdão 2140/2011-TCU-Plenário (peça 330) , Termo de Convênio e ordens bancárias (peça 329) e Contrato 4/2010 (peça 4) .
Culpabilidade: primeiramente esse gestor deveria ter uma conduta proba, não participando de conluio que resultou na contratação da empresa Luaxe. A conduta razoável esperada desse gestor era que exigisse que a empresa contratada executasse o objeto do Contrato 004/2010, e que os preços contratados e pagos fossem equivalentes aos de mercado.
51.	Em cumprimento ao Pronunciamento da Unidade (peça 351) , as citações foram efetuadas, conforme evidenciado no Despacho de Conclusão das Comunicações Processuais (peças 360-361) .
52.	O espólio do Sr. Luiz Gustavo Machado apresentou, por meio de advogado devidamente constituído (peça 357) , suas alegações de defesa à peça 358, no que se fez acompanhar dos elementos que passaram a compor a peça 359.
53.	O Sr. José Carlos Silva Junior não encaminhou resposta em atendimento ao novo chamamento aos autos. Contudo, tendo em vista que o referido responsável já havia apresentado, por meio de advogado devidamente constituído (peças 278-279) , suas alegações de defesa à peça 277, entende-se que não está caracterizada sua revelia, cabendo promover a análise dos argumentos outrora encaminhados.
54.	Transcorrido o prazo regimental, o Instituto Brasileiro de Desenvolvimento de Infraestrutura Sustentável e a empresa Luaxe Produções Promoções Comerciais e Eventos Ltda. permaneceram silentes, devendo ser considerados revéis, nos termos do art. 12, § 3º, da Lei 8.443/1992.
ANÁLISE DOS PRESSUPOSTOS DE PROCEDIBILIDADE DA IN/TCU 71/2012
Avaliação de Viabilidade do Exercício do Contraditório e Ampla Defesa
55.	O presente processo foi instaurado em razão de conversão de Representação (TC Processo 004.512/2011-1) , nos termos do Acórdão 2140/2011-TCU-Plenário, datado de 17/8/2011. Portanto, não houve apuração de fatos no âmbito de fase interna de TCE. Outrossim, verifica-se que não houve o transcurso de mais de dez anos desde o fato gerador sem que tenha havido a notificação dos responsáveis pela autoridade administrativa federal competente (art. 6º, inciso II, c/c art. 19 da IN/TCU 71/2012, modificada pela IN/TCU 76/2016) , uma vez que o fato gerador da irregularidade sancionada ocorreu em 17/6/2011 (data da Nota Fiscal 205 - peça 263) , e os responsáveis foram notificados sobre as irregularidades pelo TCU, conforme demonstrado abaixo:
	Responsável
	Peças
	Data de ciência

	IBRASI  
	Peça 50, p. 78, peça 65
	11/4/2011

	Luaxe Produções, P. comercial e Eventos Ltda.
	Peça 26, peça 51, p. 13
	12/9/2011

	José Carlos Silva Junior
	Peça 27, peça 51, p. 15 e peça 63
	12/9/2011

	Espólio do Sr. Luiz Gustavo Machado
	Peça 348
	19/1/2021

Valor de Constituição da TCE 	
56.	Verifica-se, ainda, que o valor atualizado do débito apurado (sem juros) em 1º/1/2017 é de R$ 518.115,90, portanto superior ao limite mínimo de R$ 100.000,00, na forma estabelecida conforme os arts. 6º, inciso I, e 19 da IN/TCU 71/2012, modificada pela IN/TCU 76/2016. 
57.	Em observância ao comando contido no item 9.4 do Acórdão 1772/2017-TCU-Plenário, TC Processo 033.356/2013-0, da relatoria do Exmo. Ministro Augusto Sherman Cavalcanti, constatou-se, mediante pesquisa aos sistemas eletrônicos do TCU, a existência dos seguintes processos em trâmite no Tribunal com débitos imputáveis aos responsáveis:
	Processo
	Responsáveis
	Assunto
	Estado
	Débito (R$) 

	TC Processo 005.454/2001-4
	Luiz Gustavo Machado
	TCE
	Encerrado 
	-

	TC Processo 028.367/2011-1
	Luiz Gustavo Machado, José Carlos Silva Junior, Ibrasi e Luaxe
	TCE
	Aberto
	1.500.000,00

	TC Processo 030.286/2013-1
	Luiz Gustavo Machado, Ibrasi
	TCE
	Encerrado
	-

	TC Processo 007.519/2014-1
	Luiz Gustavo Machado, Ibrasi
	TCE
	Aberto
	10.392.500,40

	TC Processo 007.799/2015-1
	Luiz Gustavo Machado, Ibrasi
	TCE
	Aberto
	1.500.000,00

	TC Processo 008.001/2015-4
	Luiz Gustavo Machado, Ibrasi
	TCE
	Aberto
	1.500.000,00

	TC Processo 008.002/2015-0
	Luiz Gustavo Machado, Ibrasi
	TCE
	Aberto
	1.500.000,00

58.	A tomada de contas especial está, assim, devidamente constituída e em condição de ser instruída.
EXAME TÉCNICO
Da revelia do Instituto Brasileiro de Desenvolvimento de Infraestrutura Sustentável - Ibrasi (CNPJ 07.054.515/0001-13) e da empresa Luaxe Produções, Promoção Comercial e Eventos Ltda. (CNPJ 01.417.539/0001-03) .
Da validade das notificações:
59.	Preliminarmente, cumpre tecer breves considerações sobre a forma como são realizadas as comunicações processuais no TCU. A esse respeito, destacam-se o art. 179, do Regimento Interno do TCU (Resolução 155, de 4/12/2002) e o art. 4º, inciso III, § 1º, da Resolução TCU 170, de 30 de junho de 2004, in verbis:
Art. 179. A citação, a audiência ou a notificação, bem como a comunicação de diligência, farse-ão:
I - mediante ciência da parte, efetivada por servidor designado, por meio eletrônico, fac-símile, telegrama ou qualquer outra forma, desde que fique confirmada inequivocamente a entrega da comunicação ao destinatário;
II - mediante carta registrada, com aviso de recebimento que comprove a entrega no endereço do destinatário;
III - por edital publicado no Diário Oficial da União, quando o seu destinatário não for localizado
 (...) 
Art. 3º As comunicações serão dirigidas ao responsável, ou ao interessado, ou ao dirigente de órgão ou entidade, ou ao representante legal ou ao procurador constituído nos autos, com poderes expressos no mandato para esse fim, por meio de:
I - correio eletrônico, fac-símile ou telegrama;
II - servidor designado;
III - carta registrada, com aviso de recebimento;
IV - edital publicado no Diário Oficial da União, quando o seu destinatário não for localizado, nas hipóteses em que seja necessário o exercício de defesa.
Art. 4º. Consideram-se entregues as comunicações:
I - efetivadas conforme disposto nos incisos I e II do artigo anterior, mediante confirmação da ciência do destinatário;
II - realizadas na forma prevista no inciso III do artigo anterior, com o retorno do aviso de recebimento, entregue comprovadamente no endereço do destinatário;
III - na data de publicação do edital no Diário Oficial da União, quando realizadas na forma prevista no inciso IV do artigo anterior.
§ 1º O endereço do destinatário deverá ser previamente confirmado mediante consulta aos sistemas disponíveis ao Tribunal ou a outros meios de informação, a qual deverá ser juntada ao respectivo processo.
 (...) 
60.	Bem se vê, portanto, que a validade da citação via postal não depende de que o aviso de recebimento seja assinado pelo próprio destinatário da comunicação, o que dispensa, no caso em tela, a entrega do AR em "mãos próprias". A exigência da norma é no sentido de o Tribunal verificar se a correspondência foi entregue no endereço correto, residindo aqui a necessidade de certeza inequívoca. 
61.	Não é outra a orientação da jurisprudência do TCU, conforme se verifica dos julgados a seguir transcritos:
São válidas as comunicações processuais entregues, mediante carta registrada, no endereço correto do responsável, não havendo necessidade de que o recebimento seja feito por ele próprio (Acórdão 3648/2013-TCU-Segunda Câmara, Relator Min. José Jorge) ;
É prescindível a entrega pessoal das comunicações pelo TCU, razão pela qual não há necessidade de que o aviso de recebimento seja assinado pelo próprio destinatário. Entregandose a correspondência no endereço correto do destinatário, presume-se o recebimento da citação. (Acórdão 1019/2008-TCU-Plenário, Relator Min. Benjamin Zymler) ;
As comunicações do TCU, inclusive as citações, deverão ser realizadas mediante Aviso de Recebimento - AR, via Empresa Brasileira de Correios e Telégrafos, bastando para sua validade que se demonstre que a correspondência foi entregue no endereço correto. (Acórdão 1526/2007-TCU-Plenário, Relator Min. Aroldo Cedraz) .
62.	A validade do critério de comunicação processual do TCU foi referendada pelo Supremo Tribunal Federal, nos termos do julgamento do MS-AgR 25.816/DF, por meio do qual se afirmou a desnecessidade da ciência pessoal do interessado, entendendo-se suficiente a comprovação da entrega do "AR" no endereço do destinatário:
Ementa: agravo regimental. Mandado de segurança. Desnecessidade de intimação pessoal das decisões do tribunal de contas da união. art. 179 do regimento interno do TCU. Intimação do ato impugnado por carta registrada, iniciado o prazo do art. 18 da lei nº 1.533/51 da data constante do aviso de recebimento. Decadência reconhecida. Agravo improvido.
O envio de carta registrada com aviso de recebimento está expressamente enumerado entre os meios de comunicação de que dispõe o Tribunal de Contas da União para proceder às suas intimações.
O inciso II do art. 179 do Regimento Interno do TCU é claro ao exigir apenas a comprovação da entrega no endereço do destinatário, bastando o aviso de recebimento simples. 
63.	No caso vertente, a citação da Luaxe Produções, Promoção Comercial e Eventos Ltda. se deu em endereço proveniente da base de CPFs da Receita Federal, em sistema custodiado pelo TCU (peça 344) . A entrega do ofício citatório nesse endereço foi devidamente comprovada (peça 346) . Por seu turno, o Instituto Brasileiro de Desenvolvimento de Infraestrutura Sustentável - Ibrasi foi citado por meio de edital (peças 322-323) , tendo em vista o insucesso nas tentativas dos Correios em entregar a comunicação enviada pelo Tribunal (peça 343) .
64.	Nos processos do TCU, a revelia não leva à presunção de que seriam verdadeiras todas as imputações levantadas contra os responsáveis, diferentemente do que ocorre no processo civil, em que a revelia do réu opera a presunção da verdade dos fatos narrados pelo autor (Acórdão 1009/2018-TCU-Plenário, Relator Min. Bruno Dantas; 2369/2013 - TCU - Plenário, Relator Min. Benjamin Zymler e 2449/2013 - TCU - Plenário, Relator Min. Benjamin Zymler) . Dessa forma, a avaliação da responsabilidade do agente não pode prescindir da prova existente no processo ou para ele carreada. 
65.	Ao não apresentar sua defesa, as empresas responsáveis deixaram de produzir prova da regular aplicação dos recursos sob sua administração, em afronta às normas que impõem aos gestores de recursos públicos a obrigação legal de, sempre que demandados pelos órgãos de controle, apresentar os documentos que demonstrem a correta utilização das verbas públicas, a exemplo do contido no art. 93 do Decreto-Lei 200/1967: "Quem quer que utilize dinheiros públicos terá de justificar seu bom e regular emprego na conformidade das leis, regulamentos e normas emanadas das autoridades administrativas competentes." 
66.	Mesmo as alegações de defesa não sendo apresentadas, considerando o princípio da verdade real que rege esta Corte de Contas, procurou-se buscar, em manifestações anteriores das empresas responsáveis - uma vez que não foi instaurada fase interna desta Tomada de Contas Especial - , algum argumento que pudesse ser aproveitado a favor delas. 
67.	No entanto, as empresas responsáveis não se manifestaram acerca das irregularidades em etapas anteriores, não havendo, assim, nenhum argumento que possa vir a ser analisado e posteriormente servir para afastar as irregularidades apontadas.
68.	Em se tratando de processo em que a parte interessada não se manifestou acerca das irregularidades imputadas, não há elementos para que se possa efetivamente aferir e reconhecer a ocorrência de boa-fé na conduta das empresas responsáveis, podendo este Tribunal, desde logo, proferir o julgamento de mérito pela irregularidade das contas, conforme os termos dos §§ 2º e 6º do art. 202 do Regimento Interno do TCU (Acórdão 2064/2011-TCU-Primeira Câmara (relator Min. Ubiratan Aguiar) , 6.182/2011-TCU-1ª Câmara (relator Min. Weber de Oliveira) , 4.072/2010-TCU-1ª Câmara (Relator Min. Valmir Campelo) , 1.189/2009-TCU-1ª Câmara (Relator Min. Marcos Bemquerer) , 731/2008-TCU-Plenário (Relator Min. Aroldo Cedraz) . Ressalta-se que a análise da boa-fé relativa à pessoa jurídica de direito privado é realizada considerando as condutas de seus administradores, uma vez que os atos destes obrigam a pessoa jurídica, desde que exercidos nos limites dos poderes definidos no ato constitutivo do ente, nos termos do art. 47 do Código Civil (Acórdão 1723/2016-TCU-Plenário, Ministro-Relator Raimundo Carrero) .
69.	Dessa forma, o Instituto Brasileiro de Desenvolvimento de Infraestrutura Sustentável - Ibrasi (CNPJ 07.054.515/0001-13) e a Luaxe Produções, Promoção Comercial e Eventos Ltda. (CNPJ 01.417.539/0001-03) devem ser considerados revéis, nos termos do art. 12, § 3º, da Lei 8.443/1992, devendo as contas serem julgadas irregulares, condenando-os ao débito apurado e aplicando-lhe a multa prevista no art. 57, da Lei 8.443/1992.
70.	Nos parágrafos subsequentes, serão consolidados os argumentos constantes nas alegações de defesa apresentadas pelos responsáveis, seguidos de suas respectivas análises.
Alegações de defesa apresentadas pelo Sr. José Carlos Silva Junior (peça 277) :
Argumentos
71.	As informações constantes na discriminação das notas fiscais emitidas pela empresa Luaxe nunca foram contestadas pelo Ibrasi, razão pela qual a prestação de serviços não pode ser anulada nem implica em ilegalidade ou irregularidade.
72.	A empresa Luaxe e seu sócio não podem ser responsabilizados porque não foram informados de que deveriam inserir nas notas fiscais atestado de recebimento dos serviços e fazer referência ao Convênio 718467/2009 ou ao Contrato 5/2010. 
73.	A nota fiscal por si só é o comprovante de que os valores estão sendo pagos.
74.	Não pode ser atribuído ao defendente ou à empresa Luaxe a responsabilidade pela emissão de notas fiscais sequenciais ou de empresa suspensa.
75.	As notas fiscais foram emitidas dentro da legalidade. Se o Fisco não pode atestar sua idoneidade também não atestou sua falsidade.
Análise
76.	Preliminarmente, cabe pontuar que a empresa Luaxe foi alertada pela entidade convenente, por ocasião da cotação de preços (peça 1, p. 9) , de que para participar do processo a referida empresa deveria estar de acordo com as regras impostas pelo Decreto 6.170/2007, pela Portaria Interministerial 127/2008 e pela legislação vigente. Portanto, não cabe o acolhimento de alegações de que o responsável e sua empresa não teriam sido informados de como deveriam apresentar as notas fiscais, ou ainda, que a entidade convenente não teria contestado as irregularidades constantes nos sobreditos documentos, tendo em vista que competia à empresa contratada verificar toda a legislação vigente à época do convênio com vistas a observar corretamente seus ditames.
77.	Outrossim, verificou-se que, em resposta à diligência promovida, a Secretaria de Finanças do Município de São Paulo informou que a contribuinte Luaxe Produções, Promoções Comerciais e Eventos Ltda. ME possuía autorização para Impressão de Documentos Fiscais (AIDF) 1.410, emitida em 2/2/2009, para confecção de Notas Fiscais de Serviços - Série A, com numeração de 151 a 300 (peça 58) . Contudo, o Fisco Municipal aduziu que não poderia certificar a idoneidade das Notas Fiscais 188, 193 e 198, em razão da falta de entrega de talonários de notas fiscais de serviço por parte da entidade convenente (peça 118) , os quais supostamente teriam sido apreendidos pela Polícia Federal no âmbito da Operação Voucher, deflagrada em agosto de 2011.
78.	Nada obstante, ainda que fosse atestada a idoneidade das sobreditas notas fiscais pela Secretaria de Finanças, entende-se que as irregularidades identificadas não poderiam ser elididas, haja vista que todas as notas emitidas pela Luaxe são completamente genéricas, constando no campo "Discriminação dos Serviços", simplesmente, "prestação de serviço em definição de metodologia, desenvolvimento e elaboração dos conteúdos, reprodução de material didático e midiatização dos conteúdos", sem discriminação das quantidades de apostilas, DVDs e Web Aulas que teriam sido produzidas pela contratada e das horas de consultoria que teriam sido prestadas.
79.	A ausência de discriminação dos serviços que teriam sido executados inviabiliza a identificação de cada uma das ações previstas no plano de trabalho aprovado.
80.	Além disso, as notas fiscais não contêm atesto de recebimento dos serviços nem fazem referência ao Convênio 718.467/2009 ou ao Contrato 5/2010, contrariando o disposto nos arts. 62 e 63 da Lei 4320/1964 e do art. 93, do Decreto Lei 200/1967, e o art. 50, §3º, da Portaria Interministerial 127/2008, fato que rompe o liame entre as despesas executadas e os recursos repassados, porque, a falta dessa referência ao convênio, aliada à ausência de atesto dos serviços prestados, possibilita que a mesma nota fiscal possa ser utilizada na prestação de contas de mais de um ajuste e, ainda, que a nota referente a outro objeto ou evento seja inserida na prestação de contas sob exame.
81.	Tais fatos constituem óbice à comprovação do nexo causal entre as despesas realizadas e os recursos federais repassados por força do ajuste, justificando a imputação de débito, uma vez que não se pode afirmar que o objeto do convênio foi integralmente executado, tal qual ajustado no plano de trabalho, com os recursos federais repassados no âmbito do convênio em epígrafe.
82.	Por fim, há que se ressaltar que, diferentemente do arguido pela defesa, a mera emissão de nota fiscal não tem o condão de comprovar por si só que os serviços foram devidamente prestados.
83.	Portanto, as alegações de defesa apresentadas não devem ser acolhidas.
Argumento
84.	Na época de execução do convênio, não havia obrigatoriedade da empresa Luaxe reter os tributos: ISS, INSS ou IRPJ.
Análise
85.	Apesar de o defendente alegar que a Luaxe não estava obrigada à retenção dos tributos em questão e que os mesmos teriam sido recolhidos na forma da legislação vigente à época, fato é que não foram apresentados documentos que comprovassem tal assertiva, ou seja, não há nos autos comprovantes de que o ISS, INSS ou IRPJ correspondentes às notas fiscais dos serviços prestados à entidade convenente foram de alguma forma efetivamente recolhidos.
86.	Portanto, as alegações de defesa apresentadas não devem ser acolhidas.
Argumento
87.	O fato da rua da empresa localizar-se em dois bairros distintos não representa ilegalidade ou irregularidade, pois é muito comum nas grandes cidades.
Análise
88.	Consultando na internet o mapa da região onde está localizada a sede do Ibrasi na cidade de São Paulo-SP (https://www.google.com.br/maps/dir/-23.5320832,-46.6638977/-23.551877) , verificou-se que a Rua Cardoso de Almeida possui cerca de 2,6 Km e que se inicia no bairro de Perdizes e termina no Sumaré, que são adjacentes, o que pode ter levado à discrepância do endereço constante nas notas fiscais (peça 8) e no Primeiro Termo Aditivo ao Contrato 4/2010 (peça 250, p. 1, rodapé) .
89.	Portanto, as alegações de defesa apresentadas, especificamente neste item, devem ser acolhidas.
Argumento
90.	Embora não conste no contrato social cada atividade individualizada e especializada, constou de forma genérica as atividades objeto do contrato celebrado com o Ibrasi.
Análise
91.	Diferentemente do alegado pela defesa, entende-se que o objeto social da empresa Luaxe não contempla, de forma genérica, os serviços contratados com a entidade convenente: prestação de serviços de consultoria, de elaboração de conteúdo didático de cursos de capacitação profissional, de reprodução de material didático (impressão e encadernação de apostilas) e de criação e disponibilização de site na Internet, porquanto se tratam de atividades distintas.
92.	Com efeito, verificou-se que, na verdade, o objeto social da Luaxe, consignado na cláusula terceira do seu contrato social, é "a exploração por conta própria do ramo de criação, realização e coordenação da produção de filmes cinematográficos, longa metragens, seriados, fitas de vídeos e prestação de serviços de locação de bens móveis, assim como a sua manutenção" (peça 63, p. 31) . 
93.	De igual modo, foi constatado que, de acordo com o sistema CNPJ, a empresa Luaxe foi instalada em 19/8/1996, tendo como atividade econômica cadastrada a "pós-produção cinematográfica, de vídeos e de programas de televisão".
94.	Portanto, as alegações de defesa apresentadas não devem ser acolhidas.
Argumento
95.	A empresa Luaxe manteve o site na Internet por dois anos e os documentos de comprovação de abertura e manutenção serão apresentados no prazo de quinze dias úteis.
Análise
96.	Em que pese a defesa ter asseverado, em 14/12/2017, que os elementos de comprovação de criação e manutenção da página na internet por dois anos seriam apresentados no prazo de quinze dias, fato é que, passados quase quatro anos desde então, o responsável não logrou carrear aos autos nenhum comprovante nesse sentido, não constando do processo qualquer evidência de que a página na internet com informações e materiais do projeto tenha sido efetivamente criada, conforme estabelecido na cotação de preços que embasou o contrato firmado com a Luaxe (peça 1, p. 12) .
97.	Portanto, as alegações de defesa apresentadas não devem ser acolhidas.
Argumento
98.	O contrato celebrado entre o Ibrasi e a Luaxe não continha cláusula fixando a necessidade de ineditismo do material a ser elaborado nem vedava a realização de buscas na internet, que é uma realidade. Todos recorrem à rede mundial de computadores para elaboração de projetos e material didático.
Análise
99.	De acordo com o Relatório de Fiscalização 419/2011 (peça 330) , foi evidenciado que uma grande parte do material produzido pela empresa Luaxe não era apenas similar, mas sim, idêntico a textos disponíveis na internet, conforme pesquisa no site www.grucvb.com.br. Nesse sentido, entende-se que a defesa corroborou que o material foi copiado ao afirmar que não havia cláusula contratual estabelecendo a necessidade de ineditismo, significando que a empresa não incorreu em custos para contratação de profissionais qualificados para elaborarem os conteúdos dos cursos, mas apenas copiou os cursos disponíveis na internet, embora tenha sido remunerada para a prestação desses serviços.
100.	Nesse sentido, verificou-se diversas evidências de que os conteúdos apresentados pela Luaxe foram copiados da internet: 
101.	Na página final da apostila de agente e operador de viagem (peça 66 do TC Processo 004.512/2011-1) consta um endereço eletrônico, o qual remete a um texto sobre o papel do agente de viagem que é exatamente igual ao texto da apostila. Neste aspecto, o texto da apostila não faz remissão ao texto da internet.  
102.		Na apostila sobre manipulação de alimentos (peça 70 do TC Processo 004.512/2011-1) , o texto sobre alimentação saudável (página 5) foi retirado do site http://www.comerbembarato.com/a-importancia-de-uma-alimentacao-saudavel.html.
103.		Na apostila sobre camareira (peça 68 do TC Processo 004.512/2011-1) , parte do texto foi retirado de documento do Senac sobre administração de hotéis (http://www.senac.br/BTS/232/boltec232c.htm) . 
104.		Na apostila sobre garçom (peça 69 do TC Processo 004.512/2011-1) , parte do texto foi retirado do site http://www.artigonal.com/turismo-e-viagem-artigos/turismo-e-desenvolvimento-local-1022843.html.
105.		Na apostila sobre recepção de hotel (peça 74 do TC Processo 004.512/2011-1) , parte do texto foi retirado do site http://www.tecnologiaetreinamento.com.br/hotelaria/curso-reservas-recepcao-hoteis/. 
106.		Os exemplos mencionados permitem inferir que os conteúdos dos cursos produzidos pela empresa Luaxe são compilações de textos existentes na rede mundial de computadores. Além disso, os conteúdos não fazem remissão aos sites de onde os dados foram extraídos, o que induz o leitor a pensar que são textos originais. 
107.		Dessa forma, a empresa Luaxe não incorreu em despesas para produzir os conteúdos apresentados ao Ibrasi. Na cotação prévia de preços, a proposta da empresa Luaxe para essa etapa (definição das metodologias, desenvolvimento e elaboração dos conteúdos) foi de R$ 400.000,00. 
108.		Portanto, as alegações de defesa apresentadas não devem ser acolhidas. 
Argumento
109.		O Ibasi exigiu que o nome do Instituto fosse colocado no material produzido.
110.		A lista com o nome dos profissionais "freelancers" que trabalharam na execução do contrato foi entregue ao Ibrasi. Os mesmos não possuíam vínculo empregatício com a Luaxe.
111.		A empresa Luaxe opera no mercado de produção e roteiro de filmes há mais de 20 anos.
112.		No mercado audiovisual brasileiro as empresas não mantêm quadro de funcionários ativos, contratando atores e colaboradores para evento especial.
Análise
113.		De acordo com o art. 1º, § 2º, da Portaria Interministerial MPOG/MF/CGU 127/2008, a descentralização da execução por meio de convênio somente poderá ser efetivada para entidades públicas ou privadas para execução de objetos relacionados com suas atividades e que disponham de condições técnicas para executá-lo.
114.		Dessa forma, ao repassar a terceiro a execução da integralidade do objeto conveniado, a entidade convenente violou a norma supramencionanda, admitindo que não dispunha de condições técnicas para sua execução. Tal procedimento se reveste de maior gravidade porque na celebração de convênios não há instauração de procedimentos licitatórios, uma vez que está implícita a existência de mútua cooperação e de interesses recíprocos.
115.		Por seu turno, o responsável pela Luaxe aduziu em sua defesa que a referida empresa sequer possuía quadro de pessoal fixo (o que poderia justificar uma eventual expertise na área objeto do convênio) , e que as contratações de pessoas eram efetivadas de acordo com o surgimento das demandas.
116.		É dizer, nem a entidade convenente nem a empresa contratada possuíam as condições técnicas para realização do objeto do convênio, conforme preconizado pela Portaria Interministerial MPOG/MF/CGU 127/2008.
117.		Cabe ressaltar que não foi objeto da citação a aposição do nome do Ibrasi no material produzido. Na verdade, questionou-se o fato de não constarem das apostilas os nomes dos seus autores ou da empresa Luaxe, constando apenas o nome do próprio Ibrasi, do seu presidente (Luiz Gustavo Machado) , da sua diretora técnica (Maria Helena Necchi) e do seu diretor financeiro (Sandro Saad) (ex: peça 66, p. 3, do TC Processo 004.512/2011-1) . 
118.		Além disso, não foi apresentada a relação dos consultores/pedagogos, com os respectivos currículos profissionais, que teriam sido contratados pela Luaxe para a definição da metodologia dos cursos e a elaboração dos conteúdos dos materiais didáticos.
119.		Portanto, as alegações de defesa apresentadas não devem ser acolhidas.
Argumento
120.		Não há no inquérito policial nem na TCE indícios da participação do defendente ou da empresa Luaxe em fraudes, tampouco, há ligação do mesmo com o Ministério do Turismo.
121.		Não há nos autos indícios de que o defendente tenha amizade com os sócios das demais empresas. Nenhum documento ou gravação de áudio liga a Luaxe aos sócios das demais empresas convidadas.
Análise
122.		Diferentemente do alegado pela defesa, há indícios de que a Luaxe era uma empresa de fachada ou que, no mínimo, não possuía estrutura física e quadro de pessoal compatível com o objeto do Contrato 5/2010, firmado com o Ibrasi, conforme noticiado na imprensa à época da Operação Voucher, a empresa " (...) tem sede em uma sala em um prédio comercial de Moema, na zona sul de São Paulo. O dono José Carlos Silva Júnior disse em depoimento à PF que a empresa tem apenas dois funcionários: ele próprio e uma secretária. A Luaxe não tem site na internet e o telefone fixo da empresa redireciona as chamadas diretamente para o celular de Silva Júnior. Um vizinho da empresa disse ao Estado que, nos dois anos e meio em que a produtora está no prédio, nunca viu algum equipamento de áudio ou vídeo entrar ou sair da sala" (peça 266) .
123.		Militam a favor desse posicionamento as informações apresentadas nestes autos pela empresa DTM Comunicações Ltda., no sentido de que nunca teria participado de cotações de preços e que qualquer documento em seu nome constantes daquele certame seriam falsos (peças 116 e 246) , o que confirma a existência de fraude e direcionamento da cotação prévia de preços em favor da empresa Luaxe.
124.		Nesse sentido, verificou-se que a cotação de preços não detalhava as ações que deviam ser implementadas em cada etapa do contrato, tampouco estabeleceu critérios de aceitabilidade de preços ou preços de referência. Apesar disso, os preços propostos por essa empresa são extremamente coincidentes com os preços constantes do plano de trabalho do convênio apresentado pelo Ibrasi, conforme o quadro a seguir:
Tabela 9 - Cotação Prévia de Preços 001012009, realizada pelo Ibrasi:
	Etapa
	Plano de trabalho R$
	Proposta Luaxe R$

	Elaboração dos conteúdos
	399.999,99
	400.000,00

	Reprodução do material didático
	250.005,01
	250.000,00

	Midiatização dos conteúdos
	300.000,00
	300.000,00

	Total
	950.005,00
	950.000,00

125.		Dessa forma, o compêndio processual aponta para a ocorrência de fraude praticada pelo defendente e por sua empresa. Com relação à alegação da defesa de que não havia ligação do responsável com o Ministério do Turismo, cabe registrar que esse ponto não foi objeto da sua citação, tampouco, tem o condão de alterar a conclusão ora consignada.
126.		Portanto, as alegações apresentadas não devem ser acolhidas.
Argumento
127.		Não é de competência da empresa Luaxe a inserção de cotações prévias no Siconv.
Análise
128.		De acordo o instrumento de convênio, a obrigatoriedade de inserir documentos no Siconv é da entidade convenente. Contudo, tal imputação não foi, nos termos do Ofício 0494/2017-TCU/SECEX-AP (peça 274) , objeto de citação do defendente, tampouco, tem o condão de alterar, por si só, a imputação das irregularidades que lhes foram direcionadas.
129.		Portanto, as alegações de defesa apresentadas não devem ser acolhidas.
Argumento
130.		A apreensão efetuada pela Polícia Federal impede que a Luaxe apresente cópias do material referente ao contrato celebrado com o Ibrasi.
Análise
131.		O mandado de busca e apreensão na empresa Luaxe foi emitido, em 3/8/2011, pela Justiça Federal do Amapá (peça 63, p. 47) , ou seja, há mais de dez anos. Contudo, não consta dos autos provas de que o defendente tenha protocolizado requerimentos solicitando a liberação de documentos e/ou outros elementos à Polícia Federal ou à Seção Judiciária da 1ª Vara Federal daquele Estado. Dessa forma, não restou comprovado pela defesa que os elementos objeto da apreensão policial estejam até a presente data indisponíveis para retirada pelo responsável ou pela empresa Luaxe.
132.		Portanto, as alegações de defesa apresentadas não devem ser acolhidas.
Argumento
133.		Não há provas de que houve superfaturamento no preço das apostilas. O material ilustrado e a quantidade limitada elevam o custo do material impresso. 
134.		O defendente não foi intimado para explicar as razões dos preços atribuídos às apostilas.
Análise
135.		A defesa não apresentou elementos para justificar os preços praticados pela empresa Luaxe, limitando-se a afirmar que não havia provas de superfaturamento no processo. Contudo, de acordo com a instrução da então Secretaria de Controle Externo no Estado do Amapá, a irregularidade dos preços, à época, foi comprovada por meio de verificação no mercado local (peça 247, p. 19-20) :
O Ibrasi informou que foram reproduzidas 5.700 apostilas para os três módulos, cujo número de folhas variou de 78 a 133 páginas. As apostilas foram encadernadas em espiral e confeccionadas em preto e branco. O preço no mercado para encadernação não é superior a R$ 3,00. Assim, o custo final com encadernação seria de R$ 17.100,00 (5.700 X R$ 3,00) . Por outro lado, o custo de reprodução de uma página no mercado local é de R$ 0,10. Considerando-se o maior número de páginas informado por apostila, que foi de 133, resulta num total de 758.100 folhas (5.700 X 133) , cujo custo final seria de R$ 75.810,00 (758.100 X R$ 0,10) . Dessa forma, o custo total com a reprodução do material didático foi R$ 92.910,00; 
Considerando uma margem de marcação de 50% sobre o custo de produção, o preço final seria de R$ 139.365,00. Na cotação prévia de preços, para essa etapa (reprodução de material didático) , a empresa Luaxe cotou o preço de R$ 250.000,00 (peça 27 do TC Processo 004.512/2011-1) . Dessa forma, a Unidade Técnica entende que deve ser considerado como sobrepreço o valor de R$ 110.635,00, resultado da diferença entre o preço contratado e pago (R$ 250.000,00) e o preço efetivo de mercado (R$ 139.365,00) . Por esse motivo, a Unidade Técnica deverá propor que o Ibrasi e o Sr. Luiz Gustavo Machado sejam considerados em débito com o Tesouro Nacional pelo valor de R$ 110.635,00, a ser atualizado desde 5/10/2010.
136.	Com relação ao argumento de que não teria sido intimado para explicar as razões dos preços atribuídos às apostilas, cabe destacar que o momento próprio para a defesa do responsável é a fase externa da TCE, que ocorre no âmbito dos Tribunais de Contas. Com efeito, é nessa segunda fase que devem ser observados os princípios constitucionais da ampla defesa e do contraditório, com rigorosa observância do devido processo legal consubstanciado na Lei 8.443/1992 e demais normas pertinentes. Contudo, apesar da alegação, o defendente não apresentou elementos que justificassem os preços das apostilas.
137.	Portanto, as alegações de defesa apresentadas não devem ser acolhidas.
Dos demais requerimentos apresentados pelos responsáveis
138.	Além dos argumentos apresentados em suas alegações de defesa, ele requer ainda a prorrogação de prazo para apresentação dos seguintes documentos:
- Prova de que foi criada a página na internet em nome da empresa Luaxe com o conteúdo objeto do contrato com o Ibrasi.
- Prova da legitimidade e da legalidade das notas fiscais apresentadas no âmbito do contrato celebrado com o Ibrasi.
- Prova de recolhimento dos tributos devidos em razão da prestação dos serviços ao Ibrasi.
- Lista dos prestadores de serviços que trabalharam para a Luaxe no projeto referente ao contrato com o Ibrasi.
- Juntada de novos documentos.
Análise
139.	Apesar de ter solicitado, em 14/12/2017, prorrogação de prazo para apresentação de documentos, fato é que, até a presente data, a defesa não logrou apresentar nenhum elemento novo. De qualquer maneira, no processo de controle externo instaurado no âmbito do TCU, cabe à parte apresentar os elementos que entender necessários para demonstrar a boa e regular aplicação de recursos públicos que lhe forem confiados. Portanto, não há razões ou fundamentos para acatamento da solicitação de prorrogação de prazo.
Alegações de defesa apresentadas pelo espólio do Sr. Luiz Gustavo Machado (peça 358) 
Argumentos
140.	A família ignora por completo as questões discutidas nos autos, razão pela qual não apresentará defesa técnica com relação aos fatos objeto da citação.
141.	Com exceção da casa de residência da família, o de cujus não deixou quaisquer bens para fazer frente aos débitos de sua responsabilidade.
142.	De acordo com a Ação 5003380-61.2017.4.03.6100, da 8ª Vara Federal da Sessão Judiciária de São Paulo-SP, a família do responsável obteve o reconhecimento de que o único imóvel deixado pelo de cujus constitui-se em bem de família, tendo o processo sido arquivado em razão de insuficiência patrimonial.
143.	Tal conclusão fora confirmada no âmbito do Processo de Inventário 1003606-80.2018.8.26.0004, da 3ª Vara da Família e das Sucessões do Foro Regional da Lapa-SP.
Análise
144.	A defesa apresentada pelo espólio do Sr. Luiz Gustavo Machado não adentrou no mérito das irregularidades que resultaram na imputação de débito ao de cujus, restringindo-se a informar sobre o trâmite de processo judicial de arrolamento de bens, do respectivo inventário, a situação em que se encontram as herdeiras do responsável, para, ao final, requerer o afastamento da penalidade e do débito.
145.	Nesse sentido, verificou-se, a partir de pesquisa no sítio eletrônico do Poder Judiciário do Estado de São Paulo, que foi proferida decisão (peça 362) , determinando-se o cancelamento do "arresto do imóvel registrado junto ao 10º Cartório de Registro de Imóveis de São Paulo - Lapa, sob matrícula nº 4183", ante a comprovação de que se tratava de bem de família.
146.	Contudo, a eventual inexistência de patrimônio herdado, deverá ser apreciada em fase processual apropriada, consistente na etapa de cobrança executiva, promovida mediante propositura de ação pela Advocacia-Geral da União no âmbito do Poder Judiciário. De qualquer forma, ressalte-se que a ausência de bens não extingue o débito, apenas impede que o dever de reparação possa ser estendido aos sucessores, pelo que deve ter prosseguimento a análise promovida no âmbito desta TCE.
147.	Nada obstante, de acordo com o art. 3º, inciso VI, da Lei 8.009/1990, constitui-se em exceção à regra da impenhorabilidade as condenações a ressarcimento de bens:
Art. 3º A impenhorabilidade é oponível em qualquer processo de execução civil, fiscal, previdenciária, trabalhista ou de outra natureza, salvo se movido:
 (...) 
VI - por ter sido adquirido com produto de crime ou para execução de sentença penal condenatória a ressarcimento, indenização ou perdimento de bens. (grifamos) 
148.	Cumpre ressaltar que consoante o art. 5°, inciso XLV, da Constituição Federal "nenhuma pena passará da pessoa do condenado, podendo a obrigação de reparar o dano e a decretação do perdimento dos bens serem, nos termos da lei, estendidas aos sucessores e contra eles executadas, até o limite do valor do patrimônio transferido". Este dispositivo foi devidamente regulamentado, no âmbito do TCU, pelo art. 5°, caput e inciso VIII, da Lei 8.443/1992.
149.	No presente caso, portanto, com o falecimento do Sr. Luiz Gustavo Machado, seus sucessores devem responder pelo débito imputado. Isso porque compete ao gestor o ônus em demonstrar a lisura no trato de valores públicos sob sua responsabilidade. Porém, não o fazendo, caracteriza-se legítima a presunção de dano ao erário, fundamento para a condenação em débito, no presente caso, de seu espólio, que deve responder pelo débito apurado até o limite do patrimônio transferido.
150.	Importante ressaltar que a condenação a ser imposta não tem caráter punitivo, e, dessa forma, não sendo personalíssima a obrigação de reparar os danos causados, é juridicamente possível transferi-la aos herdeiros. Assim, havendo débito a se apurar para com a União, não se afasta a responsabilidade dos sucessores do responsável. Porém, a obrigação de reparar o dano atinge, naturalmente, o patrimônio daqueles, de forma individual, até o limite da herança transmitida.
151.	Ademais, a obrigatoriedade de a União compelir os sucessores a recolherem o débito fundamenta-se nos princípios da supremacia do interesse público sobre o particular e da indisponibilidade do interesse público pela Administração, os quais alicerçam o sistema do Direito Administrativo - que significa dizer que os administradores públicos não têm a disponibilidade sobre os interesses públicos confiados a sua guarda.
152.	Ressalte-se, ainda, que a responsabilidade que recai sobre os sucessores tem previsão no art. 5º. Inciso XLV, da CF/88, estando os mesmos sob a jurisdição do TCU por força do disposto no art. 5º, inciso VIII, da Lei nº 8.443/92. E, ainda, conforme disposto no art. 1.796 do Código Civil [art. 1997 do CC/2002], 'a herança responde pelo pagamento das dívidas do falecido; mas, feita a partilha, só respondem os herdeiros, cada qual em proporção da parte, que na herança lhes coube'.
153.	Esse é entendimento do Tribunal, como se depreendem dos Acórdão 2064/2011-TCU-Primeira Câmara, 2.223/2011-TCU-1ª Câmara, 2.252/2011-TCU-1ª Câmara, 3.703/2011-TCU-2ª Câmara, 5.936/2011-TCU-1ª Câmara, 6.466/2011-TCU-1ª Câmara, 7.875/2011-TCU-1ª Câmara, 4.413/2009- TCU-1ª Câmara, 4.614/2009-TCU-2ª Câmara, 2.551/2008-TCU-1ª Câmara, 893/2007-TCU-1ª Câmara, 981/2007-TCU-2ª Câmara e 3.403/2007-TCU-1ª Câmara.
154.	Portanto, as alegações de defesa apresentadas não devem ser acolhidas.
Dos demais requerimentos apresentados pelo espólio do Sr. Luiz Gustavo Machado
155.	Além dos argumentos apresentados em suas alegações de defesa, foi requerido ainda pela defesa o seguinte:
Requerimento
156.	Que as cobranças sejam dirigidas para o mesmo feito processual em que ocorreu a indisponibilização da matrícula do único imóvel deixado pelo de cujus, com vistas a facilitar o deslinde da questão.
Análise
157.	No ordenamento jurídico brasileiro vigora o princípio da independência das instâncias, cuja essência diz respeito à possibilidade de ocorrer condenações simultâneas nas diferentes esferas jurídicas (cível, criminal e administrativa) . Esse raciocínio se impõe porque o Tribunal de Contas da União possui jurisdição e competência próprias, estabelecidas pela Constituição Federal e pela sua Lei Orgânica (Lei 8.443/1992) . Dessa forma, a existência de ação judicial sobre mesma matéria não obsta nem atrai o exercício do controle externo ou vincula o juízo de valor formado por essa Corte de Contas.
158.	Portanto, o requerimento apresentado pela defesa não deve ser acolhido.
Requerimento
159.	Que sejam relevados os valores imputados ao responsável a título de multa.
Análise
160.	De acordo com a jurisprudência do Tribunal, a penalidade de multa não se transfere aos sucessores do responsável falecido, tendo em vista seu caráter personalíssimo, nos casos em que a morte ocorreu em data anterior à prolação do acórdão condenatório (Acórdão 1731/2015-TCU-Primeira Câmara) . Aliás, por esse motivo não foi formulada proposta de audiência do espólio do de cujus no âmbito da instrução preliminar.
161.	Portanto, o requerimento deve ser acolhido, no que concerne apenas à não aplicação de multa ao espólio e/ou aos sucessores do falecido.
162.	Da análise procedida acima, verificou-se que os argumentos de defesa apresentados não foram suficientes para elidir as irregularidades pelas quais estão sendo responsabilizados os defendentes, de forma que devem ser rejeitados.
163.	Não há elementos para que se possa efetivamente aferir e reconhecer a ocorrência de boa-fé na conduta dos responsáveis, podendo este Tribunal, desde logo, proferir o julgamento de mérito pela irregularidade das contas, conforme os termos dos §§ 2º e 6º do art. 202 do Regimento Interno do TCU, condenando-se os responsáveis solidários ao débito apurado. Ressalta-se que a análise da culpabilidade relativa à pessoa jurídica de direito privado é realizada considerando as condutas de seus administradores, uma vez que os atos destes obrigam a pessoa jurídica, desde que exercidos nos limites dos poderes definidos no ato constitutivo do ente, nos termos do art. 47 do Código Civil (Acórdão 1723/2016-TCU-Plenário, Ministro-Relator Raimundo Carrero) .
Prescrição da Pretensão Punitiva
164.	Vale ressaltar que a pretensão punitiva do TCU, conforme Acórdão 1441/2016-TCU-Plenário, Relator Min. Benjamin Zymler, que uniformizou a jurisprudência acerca dessa questão, subordina-se ao prazo geral de prescrição indicado no art. 205 do Código Civil, que é de dez anos, contado da data de ocorrência da irregularidade sancionada, nos termos do art. 189 do Código Civil, sendo este prazo interrompido pelo ato que ordenar a citação, a audiência ou a oitiva dos responsáveis.
165.	No caso em exame, não ocorreu a prescrição, uma vez que a irregularidade sancionada ocorreu em 17/6/2011 (data da Nota Fiscal 205 - peça 263) , e o ato de ordenação da citação foi promovido em 17/8/2011 (data de prolação do Acórdão 2140/2011-TCU-Plenário) .
166.	Com relação, especificamente, ao espólio do de cujus, também não teria ocorrido a prescrição da pretensão punitiva, ante a ordenação de citação promovida em 2/2/2021 (peça 351) . Contudo, conforme já consignado nesta instrução, tendo em vista que a penalidade de multa não se transfere aos sucessores do responsável falecido, não cabe propor aplicação de sanção ao seu espólio.
CONCLUSÃO
167.	Em face da análise promovida na seção "Exame Técnico", propõe-se rejeitar as alegações de defesa apresentadas pelo espólio do Sr. Luiz Gustavo Machado, na pessoa da sua inventariante, Sra. Miriam Paschoal Machado e pelo Sr. José Carlos Silva Junior, uma vez que não foram suficientes para sanar as irregularidades a eles atribuídas nem afastar o débito apurado. Ademais, inexistem nos autos elementos que demonstrem a boa-fé dos responsáveis ou a ocorrência de outras excludentes de culpabilidade. 
168.	Restou caracterizada, ainda, a revelia do Instituto Brasileiro de Desenvolvimento de Infraestrutura Sustentável - Ibrasi (CNPJ 07.054.515/0001-13) e da Luaxe Produções, Promoção Comercial e Eventos Ltda., uma vez que quedaram-se silentes, apesar de regularmente citados, nos termos do art. 12, § 3º, da Lei 8.443/1992.
169.	Conforme análise realizada na instrução de peça 247, será proposto o acolhimento das alegações de defesa apresentadas pelos Srs. Mário Augusto Lopes Moyses, Francisca Regina Magalhães Cavalcante e Lucas Nunes de Morais, de forma a excluí-los da presente relação processual.
170.	Verifica-se também que não houve a prescrição da pretensão punitiva, conforme análise já realizada.
171.	Tendo em vista que não constam dos autos elementos que permitam reconhecer a boa-fé dos responsáveis, sugere-se que as suas contas sejam julgadas irregulares, nos termos do art. 202, § 6º, do Regimento Interno do TCU, com a imputação do débito atualizado monetariamente e acrescido de juros de mora, nos termos do art. 202, § 1º do Regimento Interno do TCU, descontado o valor eventualmente recolhido, além de aplicação da multa prevista no art. 57 da Lei 8.443/1992, exceto, com relação ao espólio do Sr. Luiz Gustavo Machado, tendo em vista o caráter personalíssimo da referida penalidade. Ressalta-se que a análise da culpabilidade relativa à pessoa jurídica de direito privado é realizada considerando as condutas de seus administradores, uma vez que os atos destes obrigam a pessoa jurídica, desde que exercidos nos limites dos poderes definidos no ato constitutivo do ente, nos termos do art. 47 do Código Civil (Acórdão 1723/2016-TCU-Plenário, Ministro-Relator Raimundo Carrero) .
172.	Por fim, como não houve elementos que pudessem modificar o entendimento acerca das irregularidades em apuração, mantém-se a matriz de responsabilização anexa à presente instrução.
PROPOSTA DE ENCAMINHAMENTO
173.	Diante do exposto, submetemos os autos à consideração superior, propondo:
	a)  considerar revéis o Instituto Brasileiro de Desenvolvimento de Infraestrutura Sustentável - Ibrasi (CNPJ 07.054.515/0001-13) e a empresa Luaxe Produções, Promoção Comercial e Eventos Ltda. (CNPJ 01.417.539/0001-03) , nos termos do art. 12, § 3º, da Lei 8.443/1992;
	b) rejeitar as alegações de defesa apresentadas pelo Sr. José Carlos Silva Junior (CPF XXX.838.428-XX) e pelo espólio do Sr. Luiz Gustavo Machado (CPF XXX.598.538-XX) ; 
	c) acatar as alegações de defesa apresentadas pelos Srs. Mário Augusto Lopes Moyses, Francisca Regina Magalhães Cavalcante e Lucas Nunes de Morais, para excluí-los da presente relação processual;
	d) julgar irregulares, com fundamento nos arts. 1º, 16, inciso III, alínea "c", 19, parágrafo único, 23, inciso III, alínea "a", da Lei 8.443/1992 c/c arts. 209, inciso III, e 210, do RI /TCU, as contas do Instituto Brasileiro de Desenvolvimento de Infraestrutura Sustentável - Ibrasi (CNPJ 07.054.515/0001-13) , do Sr. Luiz Gustavo Machado (CPF XXX.598.538-XX) , da Luaxe Produções, Promoção Comercial e Eventos Ltda. (CNPJ 01.417.539/0001-03) e do Sr. José Carlos Silva Junior (CPF XXX.838.428-XX) , condenando-os, solidariamente, ao pagamento dos valores a seguir especificados, com a fixação do prazo de quinze dias, a contar da notificação, para comprovarem, perante o Tribunal, nos termos do art. 214, inciso III, alínea "a", do Regimento Interno do TCU, o recolhimento da dívida aos cofres do Tesouro Nacional, atualizada monetariamente e acrescida dos juros de mora, calculados a partir das datas discriminadas, até a data do efetivo recolhimento, na forma prevista na legislação em vigor:
	DATA DA OCORRÊNCIA 
	VALOR ORIGINAL (R$) 

	5/10/2010
	379.999,99

	3/12/2010
	142.500,00

	19/1/2011
	142.500,00

	2/5/2011
	142.500,00

	17/6/2011
	142.505,00

                                       Valor atualizado do débito em 13/10/2021: R$ 1.821.909,93 (peça 363) .
e) aplicar, individualmente, com fundamento no art. 57 da Lei 8.443/1992 c/c o art. 268 do RI/TCU, multa ao Instituto Brasileiro de Desenvolvimento de Infraestrutura Sustentável - Ibrasi (CNPJ 07.054.515/0001-13) , à Luaxe Produções, Promoção Comercial e Eventos Ltda. (CNPJ 01.417.539/0001-03) e ao Sr. José Carlos Silva Junior (CPF XXX.838.428-XX) , fixando-lhes o prazo de 15 dias, a partir da notificação, para que, nos termos do art. 214, inciso III, alínea "a", do RI/TCU, comprovem perante este Tribunal o recolhimento aos cofres do Tesouro Nacional do valor da multa, atualizado monetariamente desde a data do acórdão que vier a ser proferido até a data do efetivo recolhimento, se for pago após o vencimento, na forma da legislação em vigor;
		f) autorizar, desde logo, nos termos do art. 28, inciso II, da Lei 8.443/1992, a cobrança judicial das dívidas, caso não atendidas as notificações;
		g) autorizar também, desde logo, se requerido, com fundamento no art. 26, da Lei 8.443, de 1992, c/c o art. 217, §§ 1º e 2º do Regimento Interno do TCU, o parcelamento da (s) dívida (s) em até 36 parcelas, incidindo, sobre cada parcela, corrigida monetariamente, os correspondentes acréscimos legais, fixando-lhes o prazo de quinze dias, a contar do recebimento da notificação, para comprovarem, perante o Tribunal, o recolhimento da primeira parcela, e de trinta dias, a contar da parcela anterior, para comprovarem os recolhimentos das demais parcelas, devendo incidir, sobre cada valor mensal, atualizado monetariamente, os juros de mora devidos, no caso do débito, na forma prevista na legislação em vigor, alertando-se os responsáveis de que a falta de comprovação do recolhimento de qualquer parcela importará o vencimento antecipado do saldo devedor, nos termos do § 2º do art. 217 do Regimento Interno deste Tribunal; 
		h) enviar cópia do Acórdão a ser prolatado à Procuradoria da República no Estado do Amapá, nos termos do § 3º do art. 16 da Lei 8.443/1992, c/c o § 7º do art. 209 do Regimento Interno do TCU, para adoção das medidas cabíveis; e
		i) enviar cópia do Acórdão que vier a ser proferido ao Ministério do Turismo e aos responsáveis, para ciência;
		j) informar à Procuradoria da República no Estado do Amapá, ao Ministério do Turismo e aos responsáveis que a presente deliberação, acompanhada do Relatório e do Voto que a fundamenta, estará disponível para a consulta no endereço www.tcu.gov.br/acordaos, além de esclarecer que, caso requerido, o TCU poderá fornecer sem custos as correspondentes cópias, de forma impressa; 
		k) informar à Procuradoria da República no Estado do Amapá que, nos termos do parágrafo único do art. 62 da Resolução TCU 259/2014, os procuradores e membros do Ministério Público credenciados nesta Corte podem acessar os presentes autos de forma eletrônica e automática, ressalvados apenas os casos de eventuais peças classificadas como sigilosas, as quais requerem solicitação formal; e
		l) encaminhar cópia da deliberação que vier a ser proferida, acompanhada dos respectivos relatório e voto, aos Juízos da 2ª e da 4ª Varas Federais da Seção Judiciária do Amapá, onde tramitam, respectivamente, os processos 0010663-69.2011.4.01.3100 (ação civil de improbidade administrativa) e 0009984-69.2011.4.01.3100 (ação penal) , que versam sobre os mesmos fatos em apreço nesta tomada de contas especial."
2.	O Ministério Público junto ao TCU discordou parcialmente da unidade técnica. Transcrevo parecer do Parquet:
"O Ministério Público de Contas manifesta-se, em essência, de acordo com a derradeira proposta de encaminhamento elaborada pela Secex/TCE (peças 364 a 366) , a fim de que, em suma:
 a) sejam considerados revéis o Instituto Brasileiro de Desenvolvimento de Infraestrutura Sustentável - Ibrasi (citação por edital à peça 323) e a empresa Luaxe Produções, Promoção Comercial e Eventos Ltda. (AR à peça 346) ;
b) sejam acolhidas as alegações de defesa apresentadas por Mário Augusto Lopes Moyses, Francisca Regina Magalhães Cavalcante e Lucas Nunes de Morais, para excluí-los da presente relação processual;
c) sejam julgadas irregulares, com fundamento no art. 16, inciso III, alínea "c", da Lei 8.443/1992, as contas do Instituto Brasileiro de Desenvolvimento de Infraestrutura Sustentável - Ibrasi, de Luiz Gustavo Machado (falecido) , da Luaxe Produções, Promoção Comercial e Eventos Ltda. e de José Carlos Silva Junior, com condenação solidária pelo débito apurado (cf. tabela à peça 364, p. 31) .
Cabe destacar, contudo, que, em relação a Luiz Gustavo Machado, falecido em 25/1/2018, a condenação em débito deve recair sobre o espólio do responsável, ou sobre seus herdeiros, caso já tenha havido a partilha, até o limite do patrimônio transferido.
Em razão do falecimento de Luiz Gustavo Machado (Diretor Executivo do Ibrasi) , fica extinta sua punibilidade, o que impede a aplicação de multa ao responsável, bem como a aplicação da penalidade de inabilitação para o exercício de cargo em comissão ou função de confiança na Administração Pública Federal, a qual havia sido anteriormente proposta pelo MP de Contas (parecer à peça 268) .
Quanto aos demais responsáveis pelo débito, discorda-se da proposta da unidade técnica de que lhes seja aplicada a multa do art. 57 da Lei 8.443/1992, haja vista que ocorreu a prescrição da pretensão punitiva (intercorrente) , em razão do transcurso de mais de 10 anos desde o ato que interrompeu a prescrição, materializado pelo Acórdão 2140/2011-TCU-Plenário, proferido em 17/8/2011 (peça 95 do TC Processo 004.512/2011-1) ."
É o relatório.

Miriam Paschoal Machado e Júlio Cesar Chaves Cocolichio (303423/OAB-SP), representando Luiz Gustavo Machado; Pedro Estevam Alves Pinto Serrano (OAB/SP 90.846), Luiz Tarcísio Teixeira Ferreira (OAB/SP 67.999), Juliana Wernek de Camargo (OAB/SP 128.234), Fernanda Barretto Miranda Daólio (OAB/SP 198.176), Jang Hi Son (OAB/SP 129.674), Maximilian Mendonça Haas (OAB/SP 256.663), Leonardo Carvalho Rangel (OAB/SP 285.350), Fernanda Neves Vieira Machado (OAB/SP 261.233), Eduardo Lopes Leite Júnior (OAB/DF 30.308), Priscila Roberta De Lima (OAB/SP 25.563), Ricardo Moreira Tavares Leite (OAB/SP 280.623), Christian Fernandes Gomes da Rosa (OAB/SP 244.504), Eduardo Rodrigues Evangelista (OAB/SP 301.221), Felipe Del Moro (OAB/SP 301.985), João Paulo de Lima Rolim (OAB/SP 298.331), Roberto Rjcomini Picelli (OAB/SP 310.376), representando o Sr. Mário Augusto Lopes Moysés; Miguel de Almeida Vasconcellos (456.917/OAB-SP) e Júlio Cesar Chaves Cocolichio (303.423/OAB-SP), representando Miriam Paschoal Machado; Carlitos Sérgio Ferreira (264.689/OAB-SP) e Jeozadaque Mota dos Santos (244.325/OAB-SP), representando José Carlos Silva Júnior.

Procurador Júlio Marcelo de Oliveira.

TOMADA DE CONTAS ESPECIAL. CONVÊNIO CELEBRADO PELO MINISTÉRIO DO TURISMO E PELO INSTITUTO BRASILEIRO DE DESENVOLVIMENTO DE INFRAESTRUTURA SUSTENTÁVEL (IBRASI). CAPACITAÇÃO PARA O TURISMO NO ESTADO DO AMAPÁ. CONTRATAÇÃO DE ENTIDADE PRIVADA PARA MINISTRAR CURSOS. INDÍCIOS DE GRAVES IRREGULARIDADES. CITAÇÕES. REVELIA DA CONVENENTE E DA EMPRESA CONTRATADA. REJEIÇÃO DAS ALEGAÇÕES DE DEFESA DA CONVENENTE, DA EMPRESA CONTRATADA E DOS DIRIGENTES DESSAS PESSOAS JURÍDICAS. CONTAS IRREGULARES. DÉBITO SOLIDÁRIO. PRESCRIÇÃO DA PRETENSÃO PUNITIVA. CITAÇÃO DOS GESTORES DO MINISTÉRIO DO TURISMO. ACOLHIMENTO DAS ALEGAÇÕES DE DEFESA. CIÊNCIA.

TOMADA DE CONTAS ESPECIAL (TCE)

Secretaria de Controle Externo de Tomada de Contas Especial (SecexTCE).

I - Contextualização
	Cuidam os autos de tomada de contas especial autuada em cumprimento ao Acórdão 2140/2011-TCU-Plenário, proferido no âmbito de representação acerca de possíveis irregularidades na celebração e execução do Convênio 718.467/2009, firmado entre o Ministério do Turismo e o Instituto Brasileiro de Desenvolvimento de Infraestrutura Sustentável - Ibrasi, que tem natureza jurídica de associação privada (TC Processo 004.512/2011-1) .
2.	O ajuste em comento foi resultante de emenda parlamentar da então deputada federal Fátima Pelaes, que chegou, inclusive, a indicar o Ibrasi ao Ministério do Turismo para ser o convenente.
3.	A referida avença tinha como objeto a capacitação profissional para o turismo no Estado do Amapá, conforme o plano de trabalho aprovado. Para a sua consecução, foi previsto o aporte de R$ 4.445.000,00, sendo R$ 4.000.000,00 a cargo da União e o restante correspondente à contrapartida da entidade privada em bens e serviços. Os recursos foram integralmente transferidos pelo concedente.
4.	O Convênio 718.467/2009 estabeleceu várias metas e etapas em seu plano de trabalho, tendo o Ibrasi contratado a sua execução junto às empresas indicadas a seguir, após procedimento de pesquisa de preços:
	Empresa contratada
	Objeto do contrato/meta/etapa
	Valor (R$) 

	Cooperativa de Negócios - Conectur
	Estudos e projetos
	250.000,00

	Barbalho Reis Comunicação Ltda.
	Estudos e projetos
	250.000,00

	Manhattan Propaganda Ltda.
	Mobilização e sensibilização para o projeto
	1.290.000,00

	Luaxe Produções e Eventos Ltda.
	Elaboração de conteúdos e definição de metodologias
	950.000,00

	Sinc Recursos Humanos e Automação
	Execução dos cursos presenciais e a distância
	1.259.995,00

	Total
		3.999.995,00

5.	Em cumprimento ao Acórdão 2140/2011-TCU-Plenário, a então Secex/AP autuou o TC Processo 028.367/2011-1. Posteriormente, acolhi a proposta da unidade técnica de dividir o objeto do feito em cinco, um para cada contrato celebrado pelo Ibrasi, o que resultou na constituição de mais quatro processos apartados. Assim, foram autuados os seguintes processos com vistas ao cumprimento do Acórdão 2140/2011-TCU-Plenário:
	Processo
	Empresa contratada
	Objeto do contrato/meta/etapa

	Processo 028.367/2011-1
	Cooperativa de Negócios - Conectur
	Estudos e projetos

	Processo 008.002/2015-0
	Barbalho Reis Comunicação Ltda.
	Estudos e projetos

	Processo 008.001-2015-4
	Manhattan Propaganda Ltda.
	Mobilização e sensibilização para o projeto

	Processo 008.000/2015-8
	Luaxe Produções e Eventos Ltda.
	Elaboração de conteúdos e definição de metodologias

	Processo 007.999/2015-1
	Sinc Recursos Humanos e Automação
	Execução dos cursos presenciais e a distância

6.	O presente feito cuida especificamente do Contrato 2/2010, firmado entre o Ibrasi e a empresa Luaxe Produções, Promoção Comercial e Eventos Ltda., no valor de R$ 950.000,00. Esse negócio jurídico tinha por objeto o desenvolvimento e a disponibilização de materiais midiáticos referentes aos conteúdos do projeto de qualificação profissional, na modalidade de treinamento à distância, para a rede produtiva do turismo do Estado do Amapá. 
7.	Detalhamento dos serviços está indicado na tabela a seguir:
	Etapa
	Valor (R$) 

	Elaboração dos conteúdos 
	400.000,00

	Midiatização dos conteúdos 
	300.000,00

	Reprodução do material didático 
	250.000,00

	Total
	950.000,00

8.	Em cumprimento aos subitens 9.4 e 9.4.1 do Acórdão 2140/2011-TCU-Plenário, foi promovida, ainda no TC Processo 004.512/2011-1, a citação dos Srs. Mário Augusto Lopes Moysés, Secretário Executivo do Ministério do Turismo, Francisca Regina Magalhães Cavalcante, Diretora do Departamento de Qualificação e Certificação e de Produção Associada ao Turismo do Ministério do Turismo, do Instituto Brasileiro de Desenvolvimento de Infraestrutura Sustentável - Ibrasi, do seu Diretor Executivo, Sr. Luiz Gustavo Machado, da empresa Luaxe Produções, Promoções Comerciais e Eventos Ltda., bem como seus sócios, José Carlos Silva Júnior e Lucas Nunes de Morais, "em face dos indícios de conluio, fraude e desvio de recursos em detrimento da administração pública federal, da execução parcial do objeto do convênio nº 718.467/2009 e da não comprovação pelo Ibrasi de que a empresa tenha efetuado o pagamento das despesas com a execução do Contrato nº 004/2010, no âmbito do referido convênio, que é o desenvolvimento e disponibilização dos conteúdos e a elaboração metodologia dos cursos, e pelo superfaturamento no valor cobrado pela elaboração de nove planos de cursos e de apostilas, cujos conteúdos são de domínio público e já disponibilizados gratuitamente na internet, superfaturamento na reprodução de apostilas e de DVDs com conteúdo para o ensino à distância".
9.	O débito imputado aos responsáveis solidários foi equivocadamente de R$ 664.999,99, composto por uma parcela de R$ 379.999,99 e duas de R$ 142.500,00. Além desses valores, também foram realizados outros dois pagamentos à contratada (R$ 142.500,00 e R$ 142.505,00) , de modo que foi necessário o refazimento das citações endereçadas a esses responsáveis. 
10.	Outrossim, foi efetivada a oitiva das sociedades empresárias Luaxe Produções, Promoções Comerciais e Eventos Ltda., DTM Comunicação Ltda. e ABZ da Comunicação Ltda., para que se pronunciassem acerca das evidências de direcionamento e montagem na "cotação prévia de preços 001012009, realizada pelo Ibrasi, no âmbito do Convênio nº 718.467/2009, com infração ao disposto no art. 11 do Decreto nº 6.170/2007 e arts. 45 e 46 da Portaria Interministerial MPOG/MF/CGU nº 127/2008: por ter participado e vencido o procedimento com valor adjudicado pelo Ibrasi distinto do apresentado na cotação e que resulta em montante rigorosamente coincidente com o consignado na meta 3 do plano de trabalho do convênio".
11.	Em paralelo, acolhendo proposta do Ministério Público junto ao TCU, entendi que o escopo das irregularidades deveria ser ampliado para contemplar os seguintes indícios de irregularidades: i) as notas fiscais emitidas pela Luaxe não discriminam os serviços, nem fazem referência ao Convênio 718.467/2009 ou ao Contrato 2/2010; ii) a numeração de todas as notas fiscais está borrada, e o fisco municipal não pôde atestar a idoneidade delas; iii) não houve nenhuma retenção de tributos (ISS, INSS ou IRRF) nas notas fiscais emitidas; iv) o objeto social da Luaxe ("criação, realização e coordenação da produção de filmes cinematográficos, longa metragens, seriados, fitas de vídeos e prestação de serviços de locação de bens móveis, assim como a sua manutenção") não contempla os serviços para os quais foi contratada pelo Ibrasi; v) a Luaxe deveria disponibilizar, em sítio eletrônico na internet, informações e materiais do projeto, mas não comprovou o atingimento dessa meta; vi) os DVDs enviados pelo Ibrasi como amostra dos serviços prestados pela Luaxe não trazem qualquer informação vinculada ao turismo no Estado do Amapá; vii) não foi apresentada a relação dos consultores/pedagogos, com os respectivos currículos profissionais, que teriam sido contratados para a definição da metodologia dos cursos e a elaboração dos conteúdos dos materiais didáticos; vii) os conteúdos dos cursos constantes das apostilas foram, em grande parte, copiados de textos da Internet, sem informação da fonte; e viii) a Luaxe não possuía estrutura física e quadro de pessoal compatível com as obrigações assumidas no Contrato 2/2010. 
12.	Cumpridas as medidas processuais, na última instrução a unidade técnica elaborou proposta de mérito, alvitrando julgar irregulares as contas do Ibrasi, do Sr. Luiz Gustavo Machado, da empresa Luaxe Produções, Promoção Comercial e Eventos Ltda. e do sócio José Carlos Silva Júnior, condenando-os solidariamente ao pagamento do débito integral (R$ 950.000,00) e aplicando-lhes a multa prevista no art. 57 da Lei 8.443/1992. Também se propôs a acatar as alegações de defesa apresentadas pelo Sr. Mário Augusto Lopes Moyses, pela Sra. Francisca Regina Magalhães Cavalcante e pelo Sr. Lucas Nunes de Morais, para excluí-los da presente relação processual.
13.	O Ministério Público junto ao TCU manifestou-se, em essência, de acordo com a derradeira proposta de encaminhamento elaborada pela Secex/TCE. Apenas sugeriu que não fosse aplicada multa aos jurisdicionados, dada a prescrição da pretensão punitiva intercorrente. 
14.	Manifesto-me de acordo com a proposta da unidade técnica e com os ajustes propostos pelo Ministério Público junto ao TCU. Incorporo como fundamentos as razões expostas nos pareceres precedentes, sem prejuízo das considerações que passo a fazer. 
II - Da prescrição
15.	No que diz respeito à prescrição, ressalto que, no julgamento do Recurso Extraordinário 636.886 AL (Tema 899) , que tratou da prescritibilidade da pretensão de ressarcimento ao Erário fundada em decisão de tribunal de contas, os embargos de declaração opostos ao decisum foram apreciados pelo Plenário do Supremo Tribunal Federal, em sessão virtual ocorrida de 13/8 a 20/8/2021.
20 	Na ocasião, o STF, por maioria, rejeitou o expediente recursal, nos termos do voto do relator, Ministro Alexandre de Moraes, do qual consta a seguinte passagem:
"Os argumentos acima elencados conduzem à conclusão no sentido de que a pretensão executória de título executivo proveniente de decisão do TCU da qual resulte imputação de débito ou multa é prescritível; e, portanto, a ela se aplica o prazo prescricional da Lei de Execução Fiscal.
Nenhuma consideração houve acerca do prazo para constituição do título executivo, até porque esse não era o objeto da questão cuja repercussão geral foi reconhecida no Tema 899, que ficou adstrito, como sobejamente já apontado, à fase posterior a formação do título."
16. 	Desse modo, se a questão decidida no RE 636.886 AL (Tema 899) não abordou a prescritibilidade das medidas administrativas adotadas no curso do processo de controle externo, ou seja, a existência de prazo prescricional para a constituição do título executivo extrajudicial por tribunal de contas, não há que se cogitar em mudança na jurisprudência desta Corte de Contas, segundo a qual são imprescritíveis os processos de controle externo que tratem de dano ao Erário decorrente da irregular aplicação de recursos públicos.
17.	Essa posição foi corroborada em diversos precedentes mais recentes deste Tribunal, a exemplo dos Acórdão 18195/2021-TCU-Primeira Câmara, 16.675/2021-1ª Câmara, 15.157/2021-1ª Câmara, 2.149/2021-1ª Câmara e 13.302/2021-1ª Câmara 
18.	O mesmo se afirma da prescrição da pretensão punitiva. Assim, permanece aplicável o entendimento de que ela se subordina ao prazo geral de prescrição indicado no art. 205 da Lei 10.406/2002 (Código Civil) , de dez anos, nos termos do incidente de uniformização de jurisprudência resolvido por meio do Acórdão 1441/2016-TCU-Plenário.
19.	No presente caso, os responsáveis foram citados devido a irregularidades na execução do Convênio 718.467/2009, ocorridas de 5/10/2010 a 17/6/2011. Dessa forma, considerando que o ato que autorizou o chamamento dos agentes - Acórdão 2140/2011-TCU-Plenário - foi lavrado em 17/8/2011, houve, desde então, o transcurso de prazo superior a dez anos, motivo pelo qual compreendo que ocorreu a prescrição da pretensão punitiva com relação às questões discutidas no processo.
20.	A propósito do assunto, verifico que o processo teve longa tramitação nas diversas instâncias instrutivas, tendo sido objeto, inclusive, de renovação das citações devido à ampliação do escopo do débito e à dificuldade de encontrar alguns jurisdicionados. Além disso, foi necessário promover a citação do espólio do Sr. Luiz Gustavo Machado, tendo em vista o seu falecimento em 25/1/2018.
21.	Por fim, ressalto que o processo deu entrada neste gabinete em 11 de novembro de 2021, quando já havia transcorrido o prazo decenal.
III - Do mérito
22.	Em novembro de 2009 e em fevereiro de 2010, o Ibrasi supostamente realizou cotação de preços para a contratação de empresa para executar as atividades do convênio, quais sejam: i) criação, desenvolvimento e disponibilização de conteúdo e de metodologia de treinamento presencial e a distância; ii) a reprodução de 1.500 apostilas; e iii) midiatização de três módulos e gravação de 1.500 DVDs para treinamento a distância. Foram convidadas três interessadas, que apresentaram propostas de R$ 950.000,00 (Luaxe Produções, Promoção Comercial e Eventos Ltda.) , R$ 1.085.000,00 (DTM Comunicação Ltda.) e R$ 1.127.750,00 (ABZ da Comunicação Ltda.) . O valor da vencedora coincide exatamente com aquele aprovado no convênio. 
23.	O Ibrasi não observou as regras previstas no art. 46 da Portaria Interministerial 127/2008, vigente na época dos fatos. Esse normativo impunha que a cotação prévia de preços deveria ser realizada por meio do Siconv, ou seja, após registrar a descrição completa e detalhada do objeto a ser contratado, a informação ficaria disponível para que as empresas cadastradas no Sicaf pudessem apresentar suas propostas comerciais. Em vez disso, a convenente convidou diretamente três empresas. 
24.	Chama atenção que a escolhida (Luaxe Produções, Promoção Comercial e Eventos Ltda.) possui objeto social estranho às ações do convênio. Suas atividades declaradas seriam "exploração por conta própria do ramo de criação, realização e coordenação da produção de filmes cinematográficos, longa metragens, seriados, fitas de vídeos e prestação de serviços de locação de bens móveis, assim como a sua manutenção". 
25.	Há fortes indícios de que a contratada não dispunha de estrutura e de pessoal para executar atividades, em curto espaço temporal, com a magnitude financeira de R$ 950.000,00. No âmbito da Operação Voucher, que investigou o desvio de recursos públicos destinados ao Ministério do Turismo por meio de emendas parlamentares e que prendeu o sr. José Carlos Silva Júnior, esse jurisdicionado reconheceu que apenas ele e uma secretária trabalhavam na Luaxe. Em matéria publicada em 18 de agosto 2011, jornalista do "Estadão" entrevistou um vizinho da empresa, que disse nunca ter visto algum equipamento de áudio ou vídeo entrar ou sair da sala. Atualmente a empresa consta como inapta perante a Receita Federal. 
26.	Se não bastasse, em resposta à oitiva do Tribunal, a DTM Comunicações Ltda., suposta concorrente da Luaxe, afirmou que nunca participou de cotações de preços e que qualquer documento em seu nome seria falso. 
27.	Apenas para registro, a outra participante do convite (ABZ da Comunicação Ltda.) respondeu que não participou de qualquer esquema para fraudar contratos de prestação de serviços na área do turismo, que somente forneceu uma proposta de serviço de acordo com os preços por ela praticados e que seus valores estariam em perfeita harmonia com os praticados por empresas do mesmo ramo comercial. 
28.	No caso dessas duas empresas, não há evidências de participação nas fraudes. Diferente é a situação do Ibrasi, que violou a publicidade exigida na Portaria Interministerial 127/2008, forjou o convite para a DTM Comunicações Ltda. e convidou diretamente outras duas empresas, sendo que uma delas não dispunha de capacidade para executar as ações do convênio, nem tinha objeto social compatível (Luaxe) . Contudo, considerando que a sanção está prescrita, deixo de propor qualquer providência com vistas à declaração de inidoneidade dela. 
29.	As ações previstas no contrato envolviam a elaboração dos conteúdos (R$ 400.000,00) , a reprodução do material didático (R$ 250.000,00) e a midiatização do material (R$ 300.000,00) . Analisando as evidências coletadas pela unidade técnica, concordo com a impugnação integral das despesas, tendo em vista não haver comprovação da prestação de grande parte dos serviços, ter sido constatado o superfaturamento da parcela realizada e não serem atingidos os objetivos do negócio jurídico. 
30.	Para a elaboração de conteúdo, previram-se 1.850 horas de consultoria, que deveriam ser prestadas por pedagogos. Os treinamentos totalizavam 120 horas, e os cursos oferecidos eram: camareira, administração de hotéis, garçom, manipulação de alimentos, recepção, monitor local e agente de viagem, e operador local de turismo. Parte do material era comum (módulos de formação básica e regional, cada uma de 40 horas) e parte era diferenciada (etapa da profissionalização) . 
31.	Ocorre que, ao examinar as apostilas confeccionadas, constatou-se que grande parte do material produzido pela empresa Luaxe consistia basicamente na transcrição de textos disponíveis na internet. Por exemplo, na apostila sobre manipulação de alimentos, o texto sobre alimentação saudável foi retirado do site http://www.comerbembarato.com/a-importancia-de-uma-alimentacao-saudavel.html. Parte do treinamento de camareira foi copiado de um curso promovido pelo Serviço Nacional de Aprendizagem Comercial (Senac) para administração de hotéis. Também foram retirados da internet trechos das apostilas de garçom, de agente, de operador de viagem e de recepção de hotel.
32.	Isso explica, a meu ver, o porquê de não ter sido apresentada a relação dos consultores e dos pedagogos, com os respectivos currículos profissionais, que teriam sido contratados pela Luaxe para a definição da metodologia dos cursos e a elaboração dos conteúdos dos materiais didáticos. Além da evidente violação a direitos autorais, houve aqui desperdício de recursos públicos. 
33.	Também houve superfaturamento na reprodução do material didático. Cada apostila tinha entre 78 e 133 páginas. A partir da informação contida no plano de trabalho de que deveriam ser distribuídas 5.700 apostilas, pode-se estimar qual seria o custo real para a realização das cópias. 
34.	A partir de uma metodologia extremamente conservadora, que considera 133 páginas para cada apostila e que estima o preço de cada cópia em R$ 0,10 e da encadernação em R$ 3,00 - valores praticados na época para uma única reprodução/espiral -, a despesa total com a reprodução do material didático seria de R$ 92.910,00, muito abaixo dos R$ 250.000,00 desembolsados pelos cofres federais. 
35.	 A unidade técnica também examinou cópia dos DVDs produzidos no âmbito do ensino a distância. Foram gastos R$ 300.000,00 para a confecção de 1.500 DVDs, divididos em seis módulos profissionais: administração de hotéis, agente de viagem e operador local, garçom, reservas e recepção e manipulação de alimentos. O Relatório de Fiscalização 419/2011 informa que "os conteúdos não guardam nenhuma correlação com a realidade local e não parecem ter sido produzidos especificamente para uso do projeto no Amapá, ou seja, não há indício de que sejam inéditos". 
36.	Também não foi comprovada a criação do site na internet com informações e materiais do projeto, obrigação da contratada prevista no plano de trabalho. 
37.	O Sr. José Carlos Silva Júnior chegou a apresentar, nas alegações de defesa, pedido de prorrogação de prazo para apresentar documentos comprobatórios da existência do sítio eletrônico, da legitimidade e da legalidade das notas fiscais apresentadas no âmbito do contrato celebrado com o Ibrasi, do recolhimento dos tributos devidos em razão da prestação dos serviços e da lista dos prestadores de serviços que trabalharam para a Luaxe no projeto. Contudo, passados mais de quatro anos da solicitação, nada foi entregue à Corte de Contas. 
IV - Responsabilização
38.	Como já mencionado, o Tribunal promoveu a citação dos Srs. Mário Augusto Lopes Moysés, Secretário Executivo do Ministério do Turismo, Francisca Regina Magalhães Cavalcante, Diretora do Departamento de Qualificação e Certificação e de Produção Associada ao Turismo do Ministério do Turismo, do Instituto Brasileiro de Desenvolvimento de Infraestrutura Sustentável - Ibrasi, do seu Diretor Executivo, Sr. Luiz Gustavo Machado, da empresa Luaxe Produções, Promoções Comerciais e Eventos Ltda., bem como seus sócios, José Carlos Silva Júnior e Lucas Nunes de Morais. 
39.	Regularmente notificados no endereço constante da base de dados da Receita Federal e por meio de edital, a sociedade empresária Luaxe Produções, Promoção Comercial e Eventos Ltda. e a associação Instituto Brasileiro de Desenvolvimento de Infraestrutura Sustentável, respectivamente, deixaram transcorrer in albis o prazo para manifestação e não recolheram o valor devido. Dessa forma, devem ser consideradas revéis, dando-se prosseguimento ao processo, conforme estabelece o art. 12, § 3º, da Lei 8.443/1992.
40.	As alegações de defesa apresentadas pelos gestores do Ministério do Turismo devem ser excepcionalmente aceitas. A celebração de convênio com uma associação (Ibrasi) que não detinha qualificação técnica, tampouco capacidade operacional para executar o objeto da avença, já foi analisada por este Tribunal no Acórdão 2329/2016-TCU-Plenário, quando as razões de justificativa deles foram acatadas.
41.	Afora essa participação indicada no parágrafo anterior - e que já foi examinada pelo Tribunal -, não foi identificada a prática de outros atos irregulares por parte desses servidores do Ministério do Turismo. Ou seja, durante a execução contratual, não há elementos para vinculá-los à escolha da Luaxe e aos problemas decorrentes disso. 
42.	Por fim, ao apreciar a regularidade do contrato celebrado entre o Ibrasi e a Cooperativa de Negócios e Consultoria Turística, o Tribunal também acatou as alegações de defesa do Sr. Mário Augusto Lopes Moysés, Secretário Executivo do Ministério do Turismo, e da Sra. Francisca Regina Magalhães Cavalcante, Diretora do Departamento de Qualificação e Certificação e de Produção Associada ao Turismo do Ministério do Turismo, conforme item 9.2 do Acórdão 2329/2016-TCU-Plenário, afastando a responsabilidade deles pelo ressarcimento dos cofres públicos.
43.	 Em relação ao Sr. Lucas Nunes de Morais, sócio da Luaxe Produções, Promoção Comercial e Eventos Ltda., entendo que suas alegações de defesa devem ser acolhidas. Ao trazer o contrato social e as alterações subsequentes, foi possível verificar que o quadro societário era composto por apenas duas pessoas (ele e o Sr. José Carlos Silva Júnior) , que sua participação era mínima (cota de R$ 5,00 em um capital social de R$ 30.000,00) , e que não tinha poderes de administração (exclusivos do outro sócio) . Reforçam minha convicção o fato de ter se desligado da sociedade em 2/6/2011 e de não haver nos autos qualquer informação de que teria se beneficiado dos pagamentos realizados pelo Ibrasi. 
44.	As alegações de defesa trazidas aos autos pelo Sr. Luiz Gustavo Machado, diretor executivo do Ibrasi, relatam informações gerais sobre a execução do convênio e pouco responde as impugnações específicas. Defende basicamente que não haveria razões para a instauração da TCE, pois as irregularidades na formalização e na execução do convênio são meramente formais, e constitui apenas indício a suposta inidoneidade dos documentos fiscais. 
45.	Para justificar a cópia de cursos disponíveis na internet, justifica que os conteúdos dos cursos são de domínio universal, posto que a formação básica dos profissionais do turismo é a mesma em todo o país. Quanto ao superfaturamento na reprodução do material didático, mesmo sem apresentar comprovantes, aduz que o valor pago corresponde ao valor real gasto. Por fim, afirma que não há provas de que a empresa não teria produzido os DVDs para o ensino a distância. 
46.	 Diante da necessidade da renovação das citações para exigir a devolução de todas as parcelas pagas no âmbito do Contrato 2/2010 e para ampliar os fatos impugnados, sobreveio a informação do falecimento do Sr. Luiz Gustavo Machado. Seu espólio compareceu aos autos para informar que desconhece as razões das irregularidades e que o único bem transmitido na sucessão é uma casa, reconhecida como bem de família. 
47.	O Sr. José Carlos Silva Júnior, sócio-administrador da Luaxe, alegou que: i) os diversos problemas ocorridos com as notas fiscais (falta de detalhamento dos serviços, de indicação do número do convênio e de ateste do recebimento dos serviços) não ensejam a responsabilização dele e da empresa contratada; ii) apesar de não haver obrigatoriedade da retenção dos tributos (ISS, INSS ou IRPJ) , houve o devido recolhimento; iii) do contrato social da Luaxe constavam de forma genérica as atividades objeto do contrato celebrado com o Ibrasi; iv) permaneceu funcionando, por dois anos, o sítio eletrônico em que foram disponibilizados os cursos; v) o material didático não precisava ser inédito; vi) a lista com o nome dos profissionais que trabalharam na execução do contrato foi entregue ao Ibrasi; vii) não há provas de que houve superfaturamento no preço das apostilas; e viii) inexistem indícios da participação do defendente ou da empresa Luaxe em fraudes.
48.	As graves falhas na formalização e na execução do convênio não são meramente formais, como quer fazer crer o ex-diretor executivo do Ibrasi. Como expus no Acórdão 2329/2016-TCU-Plenário, a escolha do Ibrasi não foi realizada por meio de chamamento público, tampouco a fundamentação para a ausência do procedimento, nos termos do art. 4º do Decreto 6.170/2007 e do art. 5º da Portaria Interministerial MPOG/MF/CGU 127/2008. 
49.	Essa associação não detinha qualificação técnica e capacidade operacional para executar o objeto da avença, conforme exigido pelos arts. 5º, 18 e 22 da mencionada portaria, tanto que não executou as ações pactuadas. Preferiu, em vez disso, subcontratar integralmente o objeto do ajuste. 
50.	Por sinal, as cotações de preços que fundamentaram tais contratações foram realizadas fora do Siconv, em desacordo com o art. 11 do Decreto 6.170/2007 e com os arts. 45 e 46 da Portaria Interministerial MPOG/MF/CGU 127/2008. Se não bastasse, houve direcionamento e fraudes nas cotações de preços e na subcontratação: propostas nos exatos valores das metas do convênio; convite enviado à empresa que, em sede de oitiva, afirmou não ter participado da disputa; contratação de firma de fachada e com objeto social estranho às finalidades do convênio (Luaxe) ; evidências de que a escolhida não incorreu em despesas para produzir os conteúdos, dado que os cursos a distância não expõem as peculiaridades do Estado do Amapá e que parte das apostilas reproduzem material disponível na internet; e superfaturamento. 
51.	Devo ressaltar, mais uma vez, que a Luaxe Produções, Promoção Comercial e Eventos Ltda. não tinha - nem mesmo de forma genérica, como quer fazer crer seu sócio-administrador -, em seu objeto social, a elaboração de cursos presenciais e a distância. Como já ressaltado, a empresa foi constituída visando à produção de filmes cinematográficos, longa metragens, seriados, fitas de vídeos e prestação de serviços de locação de bens móveis. 
52.	A inidoneidade dos documentos fiscais não foi comprovada nos autos. Apesar de ter sido identificado que a numeração das notas fiscais da empresa Luaxe estava borrada, a Secretaria de Finanças do Município de São Paulo informou, em resposta à diligência, que não era possível fazer qualquer juízo de valor sobre esses documentos, pois os talonários foram apreendidos pela Polícia Federal quando da deflagração da "Operação Voucher". 
53.	O detalhamento das ações que deviam ser implementadas em cada etapa do contrato nunca foi conhecido pelo Tribunal. Desde a cotação de preços até o fornecimento das notas fiscais, essas informações foram omitidas, o que dificulta a atividade fiscalizatória, não apenas desta Corte de Contas, mas também dos fiscos. É a partir da descrição detalhada do serviço que se identifica o momento em que teria sido prestado, bem como se haveria, ou não, a incidência tributária e a eventual obrigatoriedade da retenção. 
54.	Neste ponto, o Sr. José Carlos Silva Júnior afirma que, apesar de não haver obrigatoriedade da retenção dos tributos (ISS, INSS ou IRPJ) , houve o devido recolhimento. O tema é atribuição da administração tributária, ou seja, foge do rol de competências desta Corte, mas, ainda que fosse possível examiná-lo, faltam elementos mínimos para confirmar a alegação. Além de não haver um detalhamento das atividades, o que impediria a subsunção dos fatos à legislação tributária, o responsável não trouxe comprovante do recolhimento dos impostos. 
55.	A indicação do número do convênio e o ateste do recebimento dos serviços seriam evidências indiretas que poderiam colaborar para a identificação dos serviços que foram efetivamente prestados. Esses problemas, somados à apresentação de apostilas contendo reprodução fiel de materiais disponíveis na internet, à entrega de DVDs que não fazem referência ao turismo no Estado do Amapá, dentre outros problemas já mencionados, impedem a aprovação das presentes contas.  
56.	Prosseguindo no exame das alegações de defesa, observo que esta Corte não tem competência para afirmar se houve, ou não, violação de direito autoral em razão do fato de a contratada ter copiado textos disponíveis na internet. A necessidade de devolução dos recursos, neste caso, decorre da constatação de que a contratada não incorreu em custos para elaboração do material. Ao prever 1.850 horas de consultoria para a realização de sete cursos, sendo que 2/3 da carga horária era comum, depreende-se que era exigível dos pedagogos a elaboração de material didático inédito.
57.	Como já mencionei, sequer são conhecidos os possíveis instrutores e sua qualificação técnica. 
58.	Carecem de lastro probatório as alegações de que o site que veicularia o material dos cursos tenha sido colocado em funcionamento por dois anos, de que a lista com o nome dos instrutores tenha sido entregue ao Ibrasi e de que o custo de reprodução do material foi de exatos R$ 250.000,00.
59.	Compete ao gestor comprovar a boa e regular aplicação dos recursos recebidos, por força do disposto no art. 70, parágrafo único, da Constituição Federal, bem assim no art. 93 do Decreto-Lei 200/1967 c/c o art. 66 do Decreto 93.872/1986. Dito de outro modo, o ônus da prova é do administrador de recursos públicos, não dos órgãos de controle. A jurisprudência deste Tribunal é pacífica sobre o tema. Cito, nesse sentido, os Acórdão 1577/2014-TCU-Segunda Câmara, 6.716/2015-1ª Câmara, 9.254/2015-2ª Câmara, 9.820/2015-2ª Câmara, 659/2016-2ª Câmara, 1.322/2019-2ª Câmara e 2.764/2019-2ª Câmara.
60.	Exatamente por isso, não compete ao TCU provar que a Luaxe não produziu os DVDs utilizados no ensino a distância. As cópias examinadas pelo Tribunal não fazem referência ao turismo no Estado do Amapá, o que de pronto levanta indícios de que o material foi replicado de outro curso. O mesmo acontece em relação aos custos para reprodução do material didático, em que se estimou uma despesa de R$ 92.910,00, muito abaixo dos R$ 250.000,00 desembolsados pelos cofres federais.
61.	Diante dessas fundadas suspeitas, impugnou-se a quantia e deu-se oportunidade aos interessados para que pudessem afastar as irregularidades, o que não fizeram até o momento. Em vez disso, tentaram, sem sucesso, inverter o ônus da prova. 
62.	O Sr. José Carlos Silva Júnior afirma inexistirem indícios de sua participação ou da empresa Luaxe em fraudes, tampouco de ligação deles com servidores do Ministério do Turismo. Com as vênias, ainda que parte dos graves problemas tenha decorrido de condutas imputadas ao Ibrasi (violação da publicidade exigida na Portaria Interministerial 127/2008, apresentação de proposta falsa da DTM Comunicações Ltda. e escolha das instituições que seriam convidadas, por exemplo) , ninguém melhor que o sócio da Luaxe para saber que o objeto social da empresa que administra não era compatível com as ações do convênio e que não dispunha de pessoal, nem de estrutura, para desempenhar as atividades. 
63.	Exatamente por isso, mantenho no polo passivo da demanda a referida empresa e seu sócio-administrador.
64.	Por fim, o espólio do Sr. Luiz Gustavo Machado não buscou rebater o mérito das impugnações, mas justificou que as herdeiras desconhecem as razões da prática das irregularidades e que o único bem transmitido na sucessão é uma casa, reconhecida como bem de família. 
65.	Sobre a questão, por força constitucional, as obrigações de ressarcimento são transmitidas aos herdeiros até o limite do patrimônio transferido. Além disso, não cabe ao Tribunal examinar se determinado bem está gravado, ou não, como bem de família. Essa discussão deve ser feita no juízo de execução, após a constituição do título condenatório do TCU, momento em que deve ser buscado o ressarcimento do prejuízo causado pelo finado. 
66.	Ante o exposto, voto por que o Tribunal adote a deliberação que ora submeto ao Colegiado.
TCU, Sala das Sessões, em 20 de abril de 2022.
BENJAMIN ZYMLER 
Relator